---
title: "온라인부록 B — R 전체 코드"
output: html_document
---

Word 원고 `온라인부록B_v3_데이터정리본.docx`의 코드 예제를 원고 순서대로 수록한 실행본이다.

```{r setup, include=FALSE}
knitr::opts_chunk$set(echo = TRUE, warning = FALSE, message = FALSE)
```

## 처음 사용하는 절차

### ❹ 오른쪽 위의 콘솔(Console) 창에 다음을 입력하고 Enter를 누른다.

```{r word-table-1}
print("Hello, R!")
1 + 2
```

### 아래와 같은 출력이 콘솔에 표시되면 정상적으로 실행된 것이다.

실행 대상이 아닌 설치 명령·오류 예시·출력 결과이다.

```text
[1] "Hello, R!"
[1] 3
Tip
[1] 은 "이 줄의 첫 번째 원소부터" 라는 표시이다. R에서 모든 값은 사실 "길이가 1 이상인 벡터"이기 때문에 매번 인덱스를 함께 보여 준다.
프로젝트 이름은 화면 좌상단의 [Untitled Project] 를 클릭해 바꿀 수 있다.
오른쪽 아래 [Files] 탭에서 자료(예: .csv) 파일을 직접 업로드할 수 있다.
```

## 패키지 설치하기

### 패키지를 설치하려면 콘솔에 다음과 같이 입력한다. 한 번 설치하면 같은 컴퓨터에서는 다시 설치할 필요가 없다.

실행 대상이 아닌 설치 명령·오류 예시·출력 결과이다.

```text
install.packages("tidyverse")
install.packages(c("data.table", "GGally", "mgcv"))
```

### 설치된 패키지는 사용하기 전에 library() 로 한 번씩 "불러와야" 한다. R 세션을 새로 시작할 때마다 library() 로 다시 불러주어야 한다.

실행 대상이 아닌 설치 명령·오류 예시·출력 결과이다.

```text
library(tidyverse)   # dplyr, ggplot2, readr 등이 한꺼번에 로딩된다
library(mgcv)
주의
Posit Cloud에는 tidyverse가 기본 설치되어 있지 않을 수도 있다. 처음 만든 프로젝트에서 install.packages("tidyverse") 를 한 번 실행하면 충분하다.
설치는 install.packages("…"), 사용은 library(…) 로 "이름의 따옴표"가 다르다는 점을 주의하자.
함수 이름이 어느 패키지의 것인지 분명히 하고 싶을 때는 패키지명::함수명 표기도 자주 쓰인다. 예: dplyr::filter(...)
```

## 패키지 불러와 쓰기

### 이 부록과 본문의 R 코드는 자료 분석에서 사실상 표준이 된 다음의 import 패턴을 따른다.

실행 대상이 아닌 설치 명령·오류 예시·출력 결과이다.

```text
library(tidyverse)         # dplyr, ggplot2, tidyr, readr, ...
# 필요한 분석에 따라 추가로 로딩
library(mgcv)              # GAM
library(MASS)              # lda/qda
library(randomForest)
library(GGally)            # ggpairs
library(ggcorrplot)
```

## 출력 — print, cat

### R에서는 단순히 변수 이름만 적어도 그 값이 화면에 출력된다. 명시적으로 출력하려면 print() 또는 cat() 함수를 쓴다. cat() 은 따옴표나 [1] 같은 메타정보 없이 "보기 좋게" 출력해 준다.

```{r word-table-8}
print("Hello, R!")
1 + 2          # 자동 출력
print(3.14)
cat("π ≈", 3.14, "\n")    # \n 은 줄바꿈
```

## 주석 — #

### Ctrl + Shift + C 로 한꺼번에 토글할 수 있다).

```{r word-table-9}
# 이 줄은 실행되지 않는다.
print("Hello")    # 줄 가운데에 써도 된다.
```

## 변수 — 할당 연산자 <-

### R에서 가장 특징적인 표기는 할당 연산자 <- 이다. 화살표 모양처럼 "오른쪽 값을 왼쪽 이름에 넣는다"는 의미이다. = 도 사용할 수는 있지만, R 커뮤니티의 관습은 <- 를 쓰는 것이다.

```{r word-table-10}
x <- 3.14
y <- "Hello"
print(x)
print(y)
# RStudio에서는 Alt + - 단축키로 <- 가 자동으로 입력된다.
```

## B.0.4 기본 자료형

### 어떤 변수가 어떤 자료형인지 확인하려면 class() 또는 typeof() 함수를 쓴다.

```{r word-table-12}
class(3.14)
class(3L)
class(TRUE)
class("Hello")
class(NA)
class(NULL)
```

## 숫자형과 산술 연산

### == 같다, != 다르다, < <= > >= 대소 비교

```{r word-table-13}
a <- 7; b <- 3
a + b
a - b
a * b
a / b
a %% b      # 나머지
a %/% b     # 몫
a ^ b       # 거듭제곱
```

### 실수의 자릿수 정리는 round() 함수로 한다.

```{r word-table-14}
round(3.1415, 2)
signif(0.0001234, 2)
```

## 논리형

### TRUE 와 FALSE 두 값으로 이뤄진 자료형이다. 비교 연산이나 조건 판단의 결과로 자주 등장하며, 산술 연산에서는 1 과 0 으로 동작한다.

```{r word-table-15}
3 > 2
3 == 4
# 논리 연산자: &(AND), |(OR), !(NOT). 벡터 연산용이며, 단일 값에서는 &&, || 도 사용된다.
TRUE & FALSE
TRUE | FALSE
!TRUE
# 논리값을 산술처럼 쓰기
sum(c(TRUE, FALSE, TRUE, TRUE))   # 조건이 참인 개수
mean(c(TRUE, FALSE, TRUE, TRUE))  # 비율
```

## 문자형

### 문자열은 따옴표로 둘러싼다. R은 인덱싱·슬라이싱이 직관적이지 않은 대신, 문자열 처리 함수가 풍부하다.

```{r word-table-16}
s <- "abcdef"
nchar(s)                          # 길이
substr(s, 2, 4)                   # 2~4번째 글자
toupper(s); tolower("HELLO")
paste("Hello,", "world")          # 공백을 끼워 결합
paste0("Hello,", "world")         # 공백 없이 결합
sprintf("x = %.2f, log = %.3f", 3.14, log(3.14))
```

## 결측값(NA) 과 NULL

### NA(Not Available) 는 R에서 "빠진 자료"를 표현하는 특별한 값이다. NULL 은 "아예 비어 있는 것"을 뜻한다. NA 가 섞인 벡터에 대해 산술 함수를 그대로 쓰면 결과도 NA 가 된다는 점을 기억하자.

```{r word-table-17}
x <- c(1, 2, NA, 4)
mean(x)
mean(x, na.rm = TRUE)     # NA를 무시하고 계산
is.na(x)                  # 어느 자리가 NA인지
length(NULL)              # NULL 의 길이는 0
```

## 요인(factor) — 범주형 자료

### factor 는 "고정된 종류의 라벨을 갖는 자료"를 표현하는 자료형이다. 통계 모형에 범주형 변수를 넣으면 R이 알아서 더미 변수를 만들어주는데, 이 때 factor 가 그 안내자 역할을 한다.

```{r word-table-18}
grade <- factor(c("B", "A", "C", "A", "B"),
                levels = c("C", "B", "A"))
grade
table(grade)
levels(grade)
```

## 날짜와 시간

### 날짜는 Date, 시간이 함께 있는 자료는 POSIXct 클래스로 다룬다.

```{r word-table-19}
today <- as.Date("2026-04-26")
class(today)
today + 5                  # 5일 뒤
format(today, "%Y년 %m월 %d일")
as.numeric(today)          # 1970-01-01 부터의 일수
```

## 벡터 — c()

### R의 가장 기본적인 자료 구조는 "벡터(vector)"이다. 같은 자료형의 값을 일렬로 묶어 놓은 것으로, c() (combine) 함수로 만든다.

```{r word-table-20}
scores <- c(80, 90, 75, 100, 65)
scores
length(scores)
scores[1]                 # R의 인덱스는 1부터 시작 !
scores[5]                 # 마지막
scores[2:4]               # 2번부터 4번까지
scores[-1]                # 첫 원소 "제외"
```

## 벡터 연산 — 자동 원소별 적용

### R의 매력 중 하나는, 벡터끼리의 연산이 별다른 표시 없이 "원소별로" 자동 적용된다는 점이다. 같은 일을 파이썬 리스트에서는 NumPy 배열로 바꿔야 하지만, R에서는 처음부터 그렇게 동작한다.

```{r word-table-21}
x <- c(1, 2, 3, 4)
y <- c(10, 20, 30, 40)
x + y
x * y
x ^ 2
sqrt(x)
x + 100                         # 스칼라는 모든 원소에 적용
(x - mean(x)) / sd(x)           # 표준화
```

## 자주 쓰는 벡터 생성 함수

### 자주 쓰는 벡터 생성 함수

```{r word-table-22}
1:10                      # 1부터 10까지의 정수
seq(0, 1, by = 0.25)      # 등간격 수열
seq(0, 1, length.out = 5)
rep("a", 4)               # 같은 값 반복
rep(1:3, times = 2)
rep(1:3, each = 2)
```

## 불리언 마스크와 통계 함수

### 불리언 마스크와 통계 함수

```{r word-table-23}
a <- c(3, 1, 4, 1, 5, 9, 2, 6, 5)
sum(a)
mean(a); median(a)
sd(a); var(a)
min(a); max(a); range(a)
quantile(a, c(0.25, 0.5, 0.75))
a > 3
a[a > 3]                  # 조건을 만족하는 원소만
```

## 리스트(list)

### 벡터는 같은 자료형의 값만 담을 수 있는 반면, 리스트는 종류가 다른 값들을 함께 담을 수 있다. 함수가 여러 종류의 결과를 함께 돌려줄 때(예: lm() 의 결과)도 리스트로 반환된다.

```{r word-table-24}
person <- list(name = "Hong", age = 30, scores = c(80, 90, 75))
```

## 데이터프레임(data.frame)

### 데이터프레임은 R 자료 분석의 주인공이다. "각 열이 같은 자료형의 벡터이고, 모든 열의 길이가 같은 표"이다.

```{r word-table-25}
df <- data.frame(
  이름   = c("민수", "수민", "지영", "지수"),
  키     = c(175, 168, 162, 180),
  몸무게 = c(68, 55, 50, 78)
)
df
nrow(df); ncol(df); dim(df)
str(df)
summary(df)
```

## 열·행·셀 접근하기

### 열·행·셀 접근하기

```{r word-table-26}
df$키                 # 한 열 (벡터로 반환)
df[, "몸무게"]        # 같은 결과
df[2, ]               # 두 번째 행 전체
df[df$키 > 170, ]     # 키가 170 초과인 행
df[, c("이름","키")]  # 두 열만
```

## 행렬(matrix) — 같은 자료형의 2차원

### 행렬은 모든 원소가 같은 자료형(보통 숫자)인 2차원 자료 구조이다. 회귀의 설계행렬, scikit-learn 풍의 X 행렬을 다룰 때 자주 등장한다.

```{r word-table-27}
M <- matrix(1:12, nrow = 3, byrow = TRUE)
M
M[2, 3]
M[, 2]                # 두 번째 열 (벡터)
t(M)                  # 전치
M %*% t(M)            # 행렬 곱
```

## 조건문 — if / else if / else

### 조건문 — if / else if / else

```{r word-table-28}
x <- 75
if (x >= 90) {
  grade <- "A"
} else if (x >= 80) {
  grade <- "B"
} else if (x >= 70) {
  grade <- "C"
} else {
  grade <- "D"
}
grade
```

### 벡터 전체에 조건을 한 번에 적용하려면 ifelse() 또는 dplyr::case_when() 을 쓴다.

```{r word-table-29}
scores <- c(95, 82, 75, 60)
ifelse(scores >= 80, "Pass", "Fail")
# 조건이 셋 이상이면 case_when
library(dplyr)
case_when(
  scores >= 90 ~ "A",
  scores >= 80 ~ "B",
  scores >= 70 ~ "C",
  TRUE        ~ "D"
)
```

## 반복문 — for, while

### 반복문 — for, while

```{r word-table-30}
for (s in c(80, 90, 75, 100, 65)) {
  print(s)
}
for (i in 1:3) print(paste("반복", i))
n <- 1
while (n < 100) {
  n <- n * 2
}
n
```

## apply 가족 — 반복문을 함수형으로

### R 사용자는 명시적인 for 문보다 sapply, lapply, vapply 를 즐겨 쓴다. "각 원소에 함수를 적용"하는 패턴은 한 줄로 표현된다.

```{r word-table-31}
# 1부터 5까지에 함수를 적용해 벡터로 반환
sapply(1:5, function(x) x^2)
# 행렬 행/열 단위로 적용
M <- matrix(1:6, nrow = 2)
apply(M, 1, sum)        # 행 합
apply(M, 2, sum)        # 열 합
# 리스트로 반환하려면 lapply
lapply(c(80, 90, 75), function(x) x + 10)
```

## 함수 정의 — function

### 자주 쓰는 작업은 함수로 묶어 두면 같은 코드를 다시 쓸 필요가 없다.

```{r word-table-32}
average <- function(xs) {
  sum(xs) / length(xs)
}
grade <- function(x, cutoffs = c(90, 80, 70)) {
  if (x >= cutoffs[1])      "A"
  else if (x >= cutoffs[2]) "B"
  else if (x >= cutoffs[3]) "C"
  else                      "D"
}
average(c(80, 90, 75, 100, 65))
grade(85)
grade(72, cutoffs = c(95, 85, 75))
```

## 익명 함수와 \(x) 단축 문법

### R 4.1 이상에서는 function(x) ... 의 단축형 \(x) ... 을 쓸 수 있다. dplyr의 mutate / summarise, sapply 등에 자주 쓰인다.

```{r word-table-33}
sapply(1:5, \(x) x^2)
# tidyverse 와 함께 쓰면 자연스럽다
library(dplyr)
tibble(x = 1:5) |>
  mutate(square = sapply(x, \(v) v^2))
```

## CSV 파일 읽기

### 실제 자료는 보통 CSV(.csv) 또는 Excel(.xlsx) 파일로 주어진다. base R의 read.csv() 또는 readr 패키지의 read_csv() 한 줄로 데이터프레임으로 불러올 수 있다.

```{r word-table-34}
df <- iris
head(df)
str(df)
summary(df)
dim(df)
names(df)
library(tidyverse)
df <- as_tibble(iris)
glimpse(df)
```

## base R로 행과 열 선택하기

### base R로 행과 열 선택하기

```{r word-table-35}
df$Sepal.Length
df[, c("Sepal.Length", "Species")]
setosa <- df[df$Species == "setosa", ]
nrow(setosa)
big <- df[df$Species == "virginica" & df$Sepal.Length > 6, ]
head(big)
```

### base R에서 자주 쓰는 또 하나의 함수가 subset() 이다. "열 이름을 따옴표 없이" 쓸 수 있어 가독성이 좋다.

```{r word-table-36}
subset(df, Species == "setosa", select = c(Sepal.Length, Sepal.Width))
```

## base R 의 그룹별 집계 — aggregate

### base R 의 그룹별 집계 — aggregate

```{r word-table-37}
aggregate(Sepal.Length ~ Species, data = df, FUN = mean)
aggregate(cbind(Sepal.Length, Sepal.Width) ~ Species, data = df, FUN = mean)
```

## B.0.8 tidyverse — dplyr와 파이프로 데이터 다루기

### tidyverse 는 자료 분석에 자주 쓰는 패키지들을 모은 "메타 패키지"이다. 그중에서도 dplyr 의 다섯 가지 "동사"와 파이프 연산자가 데이터 처리의 거의 모든 일을 담당한다.

```{r word-table-38}
library(tidyverse)
```

## 파이프 — %>% 와 |>

### 파이프는 "왼쪽의 결과를 오른쪽 함수의 첫 번째 인자로 넘긴다" 라는 단순한 규칙이다. 코드 흐름을 "왼쪽에서 오른쪽으로, 위에서 아래로" 읽을 수 있게 해 준다.

```{r word-table-39}
# 같은 일을 두 가지 방식으로
mean(sqrt(c(1,4,9,16)))
c(1,4,9,16) %>% sqrt() %>% mean()
c(1,4,9,16) |>  sqrt() |>  mean()
```

## dplyr 의 다섯 가지 동사

### 이 다섯 동사는 "데이터프레임을 받아 데이터프레임을 돌려준다" 라는 같은 모양을 갖기 때문에, 파이프로 자연스럽게 이어진다.

```{r word-table-40}
iris_tb <- as_tibble(iris)
iris_tb %>%
  select(Species, Sepal.Length, Sepal.Width) %>%
  filter(Sepal.Length > 6) %>%
  mutate(Sepal.Area = Sepal.Length * Sepal.Width) %>%
  arrange(desc(Sepal.Area)) %>%
  slice_head(n = 5)
```

## group_by 와 summarise — 그룹별 요약

### "성별로", "국가별로", "품종별로" 평균을 구하는 식의 "분리-적용-결합" 작업은 group_by → summarise 한 줄로 표현된다.

```{r word-table-41}
iris_tb %>%
  group_by(Species) %>%
  summarise(
    mean_sl = mean(Sepal.Length),
    sd_sl   = sd(Sepal.Length),
    n       = n()
  )
# A tibble: 3 × 4
```

## 두 표를 합치기 — *_join, bind_rows

### 열 이름 중 하나를 기준으로 두 데이터프레임을 "가로로" 합치려면 *_join, 같은 모양을 "세로로" 쌓으려면 bind_rows 를 쓴다.

```{r word-table-42}
left  <- tibble(id = 1:3, score = c(80, 90, 70))
right <- tibble(id = c(1, 2, 4), name = c("민수","수민","지영"))
inner_join(left, right, by = "id")    # 둘 다 가진 id만
left_join(left, right, by = "id")     # 왼쪽 기준
full_join(left, right, by = "id")     # 합집합
bind_rows(left, left)                 # 세로 결합
```

## long ↔ wide — pivot_longer / pivot_wider

### "세로로 길게" 와 "가로로 넓게" 사이를 오가는 변형은 시각화나 모델링 입력을 만들 때 자주 필요하다.

```{r word-table-43}
wide <- tibble(
  반     = c("1반","2반"),
  국어   = c(85, 78),
  영어   = c(90, 82),
  수학   = c(76, 88)
)
long <- wide %>%
  pivot_longer(cols = c(국어, 영어, 수학),
               names_to = "과목", values_to = "점수")
long
# 다시 wide 로
long %>% pivot_wider(names_from = 과목, values_from = 점수)
```

## 결측값 처리

### 결측값 처리

```{r word-table-44}
x <- c(1, 2, NA, 4)
mean(x, na.rm = TRUE)
# 데이터프레임에서 결측값이 있는 행 제거
df %>% drop_na()
df %>% drop_na(Sepal.Length)        # 특정 열 기준
# 결측값을 다른 값으로 대체
df %>% mutate(Sepal.Length = replace_na(Sepal.Length, 0))
```

## 첫 번째 그림 — 산점도

### 첫 번째 그림 — 산점도

```{r word-table-45}
library(ggplot2)
ggplot(iris, aes(x = Sepal.Length, y = Sepal.Width, color = Species)) +
  geom_point(alpha = 0.7, size = 2) +
  labs(
    title = "Iris — 꽃받침 길이 vs 너비",
    x = "Sepal Length (cm)",
    y = "Sepal Width (cm)",
    color = "품종"
  ) +
  theme_minimal()
```

## 히스토그램과 밀도

### 히스토그램과 밀도

```{r word-table-46}
ggplot(iris, aes(x = Sepal.Length)) +
  geom_histogram(bins = 20, fill = "steelblue", color = "white") +
  labs(x = "Sepal Length", y = "count")
# 품종별로 색을 달리하여 밀도
ggplot(iris, aes(x = Sepal.Length, fill = Species)) +
  geom_density(alpha = 0.4) +
  theme_minimal()
```

## 상자그림

### 상자그림

```{r word-table-47}
ggplot(iris, aes(x = Species, y = Sepal.Length, fill = Species)) +
  geom_boxplot() +
  theme_minimal() +
  theme(legend.position = "none")
```

## 산점도 + 회귀곡선

### 산점도 + 회귀곡선

```{r word-table-48}
ggplot(iris, aes(x = Sepal.Length, y = Petal.Length, color = Species)) +
  geom_point(alpha = 0.6) +
  geom_smooth(method = "lm", se = TRUE) +
  theme_minimal()
```

## 막대그래프 — 그룹 평균

### 막대그래프 — 그룹 평균

```{r word-table-49}
iris %>%
  group_by(Species) %>%
  summarise(mean_sl = mean(Sepal.Length)) %>%
  ggplot(aes(x = Species, y = mean_sl, fill = Species)) +
  geom_col() +
  geom_text(aes(label = round(mean_sl, 2)), vjust = -0.4) +
  ylim(0, 8) +
  theme_minimal()
```

## 패싯(facet) — 한 그림에 여러 패널

### "같은 종류의 그림을 그룹별로 따로따로" 그리고 싶을 때 facet_wrap() / facet_grid() 가 강력하다.

```{r word-table-50}
ggplot(iris, aes(x = Sepal.Length, y = Petal.Length)) +
  geom_point(alpha = 0.6) +
  facet_wrap(~ Species, ncol = 3) +
  theme_minimal()
```

## 색·테마·라벨 정돈

### 색·테마·라벨 정돈

```{r word-table-51}
ggplot(iris, aes(x = Sepal.Length, y = Sepal.Width, color = Species)) +
  geom_point(size = 2.5, alpha = 0.8) +
  scale_color_brewer(palette = "Set2") +     # 색 팔레트
  labs(title = "Iris", subtitle = "꽃받침 길이 vs 너비",
       x = "길이 (cm)", y = "너비 (cm)") +
  theme_minimal(base_size = 13) +
  theme(plot.title = element_text(face = "bold"))
```

## 확률 분포 다루기 — d/p/q/r 패밀리

### r* — 난수 생성 (rnorm)

```{r word-table-52}
# 표준정규
dnorm(0)               # f(0)
pnorm(1.96)            # P(Z <= 1.96)
qnorm(0.975)           # 97.5% 분위수 ≈ 1.96
# 평균 170, 표준편차 10 인 정규분포에서 표본 100개
set.seed(0)
sample <- rnorm(100, mean = 170, sd = 10)
head(round(sample, 2))
```

## 일표본 t-검정

### 일표본 t-검정

```{r word-table-53}
t.test(sample, mu = 170)
```

## 이표본 t-검정

### 이표본 t-검정

```{r word-table-54}
set.seed(1); x <- rnorm(30, 10, 2)
set.seed(2); y <- rnorm(30, 12, 2)
t.test(x, y, var.equal = FALSE)
```

## 카이제곱 독립성 검정

### 카이제곱 독립성 검정

```{r word-table-55}
tab <- matrix(c(30, 20, 10,
                25, 35, 20),
              nrow = 2, byrow = TRUE)
tab
chisq.test(tab)
```

## 일원분산분석(ANOVA)

### 일원분산분석(ANOVA)

```{r word-table-56}
m <- aov(Sepal.Length ~ Species, data = iris)
summary(m)
```

## 부트스트랩과 시뮬레이션

### R에서 부트스트랩이나 몬테카를로 시뮬레이션은 sample(..., replace = TRUE) 와 replicate() 두 함수의 조합으로 깔끔하게 표현된다.

```{r word-table-57}
set.seed(42)
x <- rnorm(50, mean = 100, sd = 15)
# 평균의 부트스트랩 분포 (1000회)
boot_means <- replicate(1000, mean(sample(x, replace = TRUE)))
# 표본 평균과 부트스트랩 95% 신뢰구간
mean(x)
quantile(boot_means, c(0.025, 0.975))
```

## 선형회귀

### 선형회귀

```{r word-table-58}
set.seed(0)
n <- 100
x <- rnorm(n)
y <- 2 + 3 * x + rnorm(n)
df <- data.frame(x = x, y = y)
m <- lm(y ~ x, data = df)
summary(m)
coef(m)
confint(m)
predict(m, newdata = data.frame(x = c(-1, 0, 1)),
        interval = "confidence")
```

## 범주형 변수와 다중회귀

### 범주형 변수와 다중회귀

```{r word-table-59}
df$g <- ifelse(df$x > 0, "A", "B")
m2 <- lm(y ~ x + g, data = df)
summary(m2)$coefficients
```

## 로지스틱 회귀

### 로지스틱 회귀

```{r word-table-60}
df$y_bin <- ifelse(df$y > median(df$y), 1, 0)
log_m <- glm(y_bin ~ x, data = df, family = binomial)
summary(log_m)$coefficients
predict(log_m, newdata = data.frame(x = c(-1, 0, 1)), type = "response")
```

## 비모수·고급 모형들

### 본문 2부에서는 직선이 아닌 매끄러운 곡선을 적합하기 위해 다음 도구들을 사용한다.

```{r word-table-61}
library(splines)
m_bs <- lm(y ~ bs(x, df = 4), data = df)
ss <- smooth.spline(df$x, df$y, df = 6)
library(mgcv)
m_gam <- gam(y ~ s(x, k = 8), data = df)
summary(m_gam)
```

## 분류 모형들 — 같은 식 표기 한 묶음

### R의 분류 함수들은 식 표기와 predict() 인터페이스를 거의 공유한다. 모형만 바꿔 끼우면 된다는 점이 큰 장점이다.

```{r word-table-62}
library(MASS)
library(class)
library(randomForest)
library(e1071)
set.seed(1)
idx <- sample(seq_len(nrow(iris)), 120)
iris_tr <- iris[idx, ]
iris_te <- iris[-idx, ]
m_lda <- lda(Species ~ ., data = iris_tr)
m_qda <- qda(Species ~ ., data = iris_tr)
m_rf <- randomForest(Species ~ ., data = iris_tr, ntree = 200)
m_nb <- naiveBayes(Species ~ ., data = iris_tr)
pred_knn <- knn(train = iris_tr[, 1:4], test = iris_te[, 1:4], cl = iris_tr$Species, k = 5)
mean(predict(m_lda, iris_te)$class == iris_te$Species)
mean(predict(m_qda, iris_te)$class == iris_te$Species)
mean(predict(m_rf, iris_te) == iris_te$Species)
mean(predict(m_nb, iris_te) == iris_te$Species)
mean(pred_knn == iris_te$Species)
```

## 군집화와 차원 축소 — kmeans, hclust, prcomp

### 5장 패턴 탐색에서는 다음 함수들이 등장한다.

```{r word-table-63}
X <- scale(iris[, 1:4])
set.seed(1)
km <- kmeans(X, centers = 3, nstart = 25)
table(iris$Species, km$cluster)
d <- dist(X)
hc <- hclust(d, method = "ward.D2")
plot(hc, labels = FALSE)
clusters <- cutree(hc, k = 3)
pc <- prcomp(X)
summary(pc)
plot(pc$x[, 1:2], col = iris$Species, pch = 19)
```

## "there is no package called …" — 패키지가 없다

### "there is no package called …" — 패키지가 없다

실행 대상이 아닌 설치 명령·오류 예시·출력 결과이다.

```text
Error in library(mgcv) :
  there is no package called 'mgcv'
```

## "object 'df' not found" — 정의되지 않은 이름

### "object 'df' not found" — 정의되지 않은 이름

실행 대상이 아닌 설치 명령·오류 예시·출력 결과이다.

```text
Error: object 'df' not found
```

## "could not find function" — 함수가 없다

### "could not find function" — 함수가 없다

실행 대상이 아닌 설치 명령·오류 예시·출력 결과이다.

```text
Error in filter(df, x > 1) : could not find function "filter"
```

## "$ operator is invalid for atomic vectors" — 자료 구조가 안 맞는다

### "$ operator is invalid for atomic vectors" — 자료 구조가 안 맞는다

실행 대상이 아닌 설치 명령·오류 예시·출력 결과이다.

```text
Error in v operator is invalid for atomic vectors
```

## "contrasts can be applied only to factors with 2 or more levels"

### "contrasts can be applied only to factors with 2 or more levels"

실행 대상이 아닌 설치 명령·오류 예시·출력 결과이다.

```text
Error in 'contrasts<-'(...) :
  contrasts can be applied only to factors with 2 or more levels
```

## 오류 메시지 읽는 법

### R의 오류 메시지는 보통 두 줄로 이루어진다. 첫 줄은 "어디서" 났는지, 둘째 줄은 "무슨" 오류인지를 알려 준다.

실행 대상이 아닌 설치 명령·오류 예시·출력 결과이다.

```text
Error in mean(x) :
  argument "x" is missing, with no default
```

## traceback() — 오류의 호출 흐름 보기

### 오류가 함수 안의 함수에서 났을 때는 traceback() 을 부르면 "어떤 호출 사슬에서" 났는지 보여 준다.

실행 대상이 아닌 설치 명령·오류 예시·출력 결과이다.

```text
f <- function(x) g(x)
g <- function(x) mean(x[10])    # x가 짧으면 NA·문제
f(c(1,2,3))
traceback()
```

## ?와 ?? — R의 도움말

### R의 가장 큰 장점 중 하나는 모든 함수에 잘 정리된 도움말이 따라온다는 점이다. 함수 이름 앞에 ? 를 붙이면 그 함수의 도움말이, ?? 를 붙이면 그 키워드를 포함한 모든 도움말이 검색된다.

실행 대상이 아닌 설치 명령·오류 예시·출력 결과이다.

```text
?lm
?dplyr::filter
??regression
```

## 좋은 질문 = 충분한 맥락

### 다음은 잘 쓴 질문의 예시이다.

실행 대상이 아닌 설치 명령·오류 예시·출력 결과이다.

```text
질문 예시
[목표] iris 데이터를 species 별로 묶어 평균 sepal_length를 구해 막대그래프로 그리려고 합니다.
[코드] 다음을 실행했습니다.
  library(tidyverse)
  iris %>% group_by(species) %>% summarize(m = mean(Sepal.Length))
[오류] Error: Must group by variables found in `.data`. * Column `species` is not found.
왜 이 오류가 나며, 어떻게 고치면 되는지 알려 주세요.
```

## B.1.1 환경 설정과 데이터 로딩

### [R 코드 1-1]

```{r word-table-73}
# 패키지 로딩
library(tidyverse)
library(readr)
library(ggplot2)
```

### [R 코드 1-2]

```{r word-table-74}
# 데이터 로딩
영화데이터 <- read_csv("데이터/movie_data.csv")
부동산데이터 <- read_csv("데이터/seoul_apt_transactions.csv")
서울시문화행사정보 <- read_csv("데이터/seoul_cultural_events.csv")
# 데이터 앞부분 확인
head(영화데이터)
```

### [R 코드 1-3]

```{r word-table-75}
아파트데이터 <- 부동산데이터 %>%
  filter(건물용도 == "아파트", !is.na(건축년도)) %>%
  rename(가격 = `물건금액(만원)`, 건물면적 = `건물면적(㎡)`)
```

## B.1.2 자료 변환: Wide ↔ Long

### [R 코드 1-4]

```{r word-table-76}
# 치료제 데이터 (wide 형식)
trt_wide <- tibble::tribble(
  ~id, ~a,  ~b,
    1,  23, 16,
    2,  17, NA,
    3,   9, 11
)
trt_wide
```

### [R 코드 1-5]

```{r word-table-77}
# wide → long
trt_long <- trt_wide %>%
  pivot_longer(
    cols      = c(a, b),
    names_to  = "treatment",
    values_to = "response"
  )
trt_long
```

### [R 코드 1-6]

```{r word-table-78}
# long → wide
trt_wide_recovered <- trt_long %>%
  pivot_wider(
    names_from  = treatment,
    values_from = response
  )
trt_wide_recovered
```

### [R 코드 1-7]

```{r word-table-79}
tb_wide <- tibble::tibble(
  country    = c("Afghanistan", "Afghanistan", "Brazil", "Brazil",
                 "China", "China"),
  year       = c(1999, 2000, 1999, 2000, 1999, 2000),
  cases      = c(745, 2666, 37737, 80488, 212258, 213766),
  population = c(19987071, 20595360, 172006362, 174504898,
                 1272915272, 1280428583)
)
# wide → long
tb_long <- tb_wide %>%
  pivot_longer(cols = c(cases, population),
               names_to = "type", values_to = "count")
# long → wide
tb_wide_recovered <- tb_long %>%
  pivot_wider(names_from = type, values_from = count)
```

## 1) 새로운 변수 만들기(Mutate): 대표배급사 만들기

### [R 코드 1-8]

```{r word-table-80}
movies <- 영화데이터 %>%
  mutate(대표배급사 = str_trim(str_split_i(배급사, ",", 1)))
```

## 2~4) 행·열 정리와 그룹별 요약

### [R 코드 1-9]

```{r word-table-81}
stats <- movies %>%
  filter(!is.na(대표배급사), !is.na(개봉년도), !is.na(관객수)) %>%
  group_by(대표배급사, 개봉년도) %>%
  summarise(평균관객수 = mean(관객수),
            영화수 = n(),
            .groups = "drop")
```

## 5) 새로운 변수 만들기(Mutate): RTP 계산하기

### [R 코드 1-10]

```{r word-table-82}
peak <- stats %>%
  group_by(대표배급사) %>%
  summarise(peak_평균관객수 = max(평균관객수), .groups = "drop")
```

## 6) 행 추출하기(Filter) + 정렬하기(Arrange): 최근 연도 기준 RTP가 낮은 배급사

### [R 코드 1-11]

```{r word-table-83}
recent_year <- max(movies$개봉년도, na.rm = TRUE)
recent <- stats %>%
  filter(개봉년도 == recent_year) %>%
  left_join(peak, by = "대표배급사") %>%
  mutate(RTP = 평균관객수 / peak_평균관객수) %>%
  arrange(RTP) %>%
  slice_head(n = 10)
recent
```

### [R 코드 1-12]

```{r word-table-84}
recent_top7 <- recent %>% slice_head(n = 7)
ggplot(recent_top7, aes(x = reorder(대표배급사, RTP), y = RTP)) +
  geom_col(fill = "skyblue") +
  labs(title = "최근 인기가 크게 감소한 배급사 (RTP 기준 상위 7개)",
       x = "대표배급사", y = "RTP") +
  theme_minimal() +
  theme(axis.text.x = element_text(angle = 45, hjust = 1))
```

## B.1.4 자료 결합

### [R 코드 1-13]

```{r word-table-85}
# 자치구별 문화행사 수 요약
문화_요약 <- 서울시문화행사정보 %>%
  count(자치구, name = "행사수")
# 자치구별 아파트 거래 요약
부동산_요약 <- 아파트데이터 %>%
  filter(건축년도 != 0) %>%
  group_by(자치구명) %>%
  summarise(
    거래건수 = n(),
    물건금액_평균 = mean(가격, na.rm = TRUE),
    물건금액_표준편차 = sd(가격, na.rm = TRUE),
    건물면적_평균 = mean(건물면적, na.rm = TRUE),
    건물면적_표준편차 = sd(건물면적, na.rm = TRUE),
    .groups = "drop"
  )
```

### [R 코드 1-14]

```{r word-table-86}
# inner join
문화_부동산_inner <- inner_join(
  문화_요약, 부동산_요약, by = c("자치구" = "자치구명")
)
nrow(문화_부동산_inner)
# left join
문화_부동산_left <- left_join(
  문화_요약, 부동산_요약, by = c("자치구" = "자치구명")
)
nrow(문화_부동산_left)
# full join
문화_부동산_full <- full_join(
  문화_요약, 부동산_요약, by = c("자치구" = "자치구명")
)
nrow(문화_부동산_full)
```

## B.1.5 범주형 자료의 분포

### [R 코드 1-15]

```{r word-table-87}
대표국적_집계 <- count(영화데이터, 대표국적, sort = TRUE)
head(대표국적_집계, 10)
```

## 가로 막대그래프

### [R 코드 1-16]

```{r word-table-88}
ggplot(대표국적_집계, aes(x = reorder(대표국적, n), y = n)) +
  geom_col(fill = "mediumturquoise") +
  coord_flip() +
  labs(x = NULL, y = "영화 수",
       title = "대표국적별 영화 수",
       caption = "데이터: 영화데이터")
```

## 파이차트

### [R 코드 1-17]

```{r word-table-89}
top8 <- 영화데이터 %>%
  count(대표국적, sort = TRUE) %>%
  slice_head(n = 8) %>%
  mutate(비율 = n / sum(n),
         퍼센트 = paste0(round(비율 * 100, 1), "%"),
         대표국적 = fct_inorder(대표국적))
ggplot(top8, aes(x = "", y = 비율, fill = 대표국적)) +
  geom_col(width = 1, color = "white") +
  coord_polar("y", direction = 1) +
  geom_text(aes(label = 퍼센트),
            position = position_stack(vjust = 0.5),
            color = "black", size = 3) +
  scale_fill_brewer(palette = "Dark2") +
  labs(fill = "대표국적", title = "상위 8개 대표국적별 영화 비율") +
  theme_void() +
  theme(plot.title = element_text(hjust = 0.5, face = "bold"))
```

## 히스토그램

### [R 코드 1-18]

```{r word-table-90}
아파트데이터 %>%
  filter(가격 > 0) %>%
  mutate(log_가격 = log(가격)) %>%
  ggplot(aes(x = log_가격)) +
  geom_histogram(bins = 60, fill = "lightblue", color = "white") +
  labs(title = "아파트 가격 (log) 분포",
       x = "log(가격)", y = "건수") +
  theme_minimal()
```

## KDE와 대역폭 비교

### [R 코드 1-19]

```{r word-table-91}
x <- log(아파트데이터$가격[아파트데이터$가격 > 0])
```

## 분할표

### [R 코드 1-20]

```{r word-table-92}
분할표 <- table(영화데이터$`5년내개봉작`, 영화데이터$대표국적)
분할표
```

## 모자이크 플롯

### [R 코드 1-21]

```{r word-table-93}
영화데이터$`5년내개봉작` <- factor(영화데이터$`5년내개봉작`)
ggplot(영화데이터, aes(x = 대표국적, fill = `5년내개봉작`)) + geom_bar(position = "fill") + labs(y = "비율")
```

## 히트맵

### [R 코드 1-22]

```{r word-table-94}
heatmap_data <- 영화데이터 %>%
  count(대표국적, `5년내개봉작`)
ggplot(heatmap_data, aes(x = `5년내개봉작`, y = 대표국적, fill = n)) +
  geom_tile(color = "black") +
  geom_text(aes(label = n), color = "white") +
  scale_fill_gradient(low = "lightgray", high = "black", name = "빈도수") +
  labs(title = "대표국적과 5년내개봉작 여부 간 교차 빈도 히트맵",
       x = "5년내개봉작", y = "대표국적") +
  theme_minimal() +
  theme(axis.text.x = element_text(angle = 45, hjust = 1),
        plot.title  = element_text(hjust = 0.5))
```

## 기본 산점도

### [R 코드 1-23]

```{r word-table-95}
ggplot(영화데이터, aes(x = 스크린수, y = 매출액)) +
  geom_point(alpha = 0.6) +
  labs(title = "스크린수와 매출액의 관계",
       x = "스크린수", y = "매출액") +
  theme_minimal()
```

## 로그 변환

### [R 코드 1-24]

```{r word-table-96}
영화데이터2 <- 영화데이터 %>%
  filter(스크린수 > 0, 매출액 > 0) %>%
  mutate(log_매출액 = log(매출액))
# (1) 변수를 직접 로그 변환
ggplot(영화데이터2, aes(x = 스크린수, y = log_매출액)) +
  geom_point(alpha = 0.6) +
  labs(title = "로그 변환된 매출액 vs 스크린수",
       x = "스크린수", y = "log(매출액)") +
  theme_minimal()
# (2) 축 스케일만 로그로 변환
ggplot(영화데이터2, aes(x = 스크린수, y = 매출액)) +
  geom_point(alpha = 0.6) +
  scale_y_log10() +
  labs(title = "로그 축 적용: 매출액 vs 스크린수",
       x = "스크린수", y = "매출액 (log scale)") +
  theme_minimal()
```

## 산점도 + 주변 분포 + 추세선

### [R 코드 1-25]

```{r word-table-97}
library(ggExtra)
data_sc <- 영화데이터 %>%
  dplyr::select(스크린수, 매출액) %>%
  drop_na()
p_sc <- ggplot(data_sc, aes(x = 스크린수, y = 매출액)) +
  geom_point(alpha = 0.4, size = 1.5) +
  geom_smooth(method = "lm", se = FALSE, color = "red") +
  labs(title = "스크린수와 매출액: 산점도와 주변 분포, 직선 추세선",
       x = "스크린수", y = "매출액") +
  theme_minimal()
ggMarginal(p_sc, type = "histogram",
           bins = 30, fill = "skyblue", alpha = 0.6)
```

## B.1.9 연속형 자료와 범주형 자료의 관계

### [R 코드 1-26]

```{r word-table-98}
top6 <- 영화데이터 %>%
  count(대표국적, sort = TRUE) %>%
  slice_head(n = 6) %>%
  pull(대표국적)
영화데이터 %>%
  filter(대표국적 %in% top6) %>%
  ggplot(aes(x = 대표국적, y = 스크린수)) +
  geom_boxplot(fill = "lightblue", outlier.alpha = 0.3) +
  labs(title = "대표국적별 스크린수 분포",
       x = "대표국적", y = "스크린 수") +
  theme_minimal() +
  theme(axis.text.x = element_text(angle = 45, hjust = 1))
```

## B.1.10 조건부 비교: 패싯

### [R 코드 1-27]

```{r word-table-99}
top4 <- 영화데이터 %>%
  count(대표국적, sort = TRUE) %>%
  slice_head(n = 4) %>%
  pull(대표국적)
df_facet <- 영화데이터 %>%
  filter(
    스크린수 > 0, 관객수 > 0,
    !is.na(대표국적), !is.na(`5년내개봉작`),
    대표국적 %in% top4
  )
ggplot(df_facet, aes(x = 스크린수, y = 관객수)) +
  geom_point(alpha = 0.6) +
  scale_y_log10() +
  facet_grid(`5년내개봉작` ~ 대표국적) +
  labs(title = "5년내개봉작 여부와 대표국적에 따른 스크린수 vs 관객수",
       x = "스크린수", y = "관객수 (log)") +
  theme_minimal()
```

## B.2.1 탐색적 자료분석

### [R 코드 2-1]

```{r word-table-100}
# 패키지 로딩
library(tidyverse) # 데이터 전처리(dplyr), 시각화(ggplot2)등을 포함한 메타 패키지
library(data.table) # 대용량 데이터를 빠르게 읽고 쓰기위한 패키지
```

### [R 코드 2-2]

```{r word-table-101}
# 데이터 로딩
reliever_data_file <- '데이터/reliever_data.csv' # 필요시 데이터 경로 설정
baseball <- fread(reliever_data_file, encoding = 'UTF-8')
# 데이터 앞부분 확인 (5행까지)
head(baseball, n = 5)
```

### [R 코드 2-3]

```{r word-table-102}
# 상관계수 계산과 시각화 패키지
library(corrplot)
# 상관계수 계산을 위한 변수 선택
selected_cols <- baseball %>% dplyr::select(log_salary, G, ERA)
# 상관계수 행렬 계산
cor_mat <- cor(selected_cols, use = "complete.obs")
# 상관계수 행렬 시각화 (Heatmap)
corrplot(cor_mat, method = "color", addCoef.col = "black")
```

### [R 코드 2-4]

```{r word-table-103}
# 산점도를 위한 패키지
library(GGally)
# 주요 변수들 간의 산점도, 분포, 상관계수를 동시에 시각화
ggpairs(baseball, columns = c("log_salary", "G", "ERA"))
```

## 설명변수가 출전 경기 수와 평균자책점인 경우 다중선형회귀분석 및 진단

### [R 코드 2-5]

```{r word-table-104}
# 다중선형회귀모형 적합 (로그 연봉 ~ 경기 수 + 평균 자책점 )
fit_G_ERA <- lm(log_salary ~ G + ERA, data = baseball)
# 다중선형회귀모형 적합 결과 확인
summary(fit_G_ERA)
```

### [R 코드 2-6]

```{r word-table-106}
# 선형모형을 이용한 예측값 계산
fitted_vals <- predict(fit_G_ERA)
# 스튜던트화 잔차 계산
residuals_stud <- rstudent(fit_G_ERA)
```

### [R 코드 2-7]

```{r word-table-107}
# 잔차도 그리기
ggplot(data = NULL, aes(x = fitted_vals, y = residuals_stud)) +
  geom_point() + geom_hline(yintercept = 0)
```

### [R 코드 2-8]

```{r word-table-108}
# 정규분포 Q-Q 플롯
qqnorm(residuals_stud)
# 참조선을 추가
qqline(residuals_stud)
```

## 설명변수가 출전 경기 수와 마무리 투수 여부인 경우 다중선형회귀 분석

### [R 코드 2-9]

```{r word-table-109}
# closer 변수의 데이터형 확인
class(baseball$closer)
```

### [R 코드 2-10]

```{r word-table-110}
# closer 변수를 범주형(factor)으로 변환
baseball$closer <- factor(baseball$closer)
baseball$closer
```

### [R 코드 2-11]

```{r word-table-111}
# 교호작용을 고려하지 않은 모형
factor_fit1 <- lm(log_salary ~ G + closer, data = baseball)
summary(factor_fit1)
```

### [R 코드 2-12]

```{r word-table-112}
# 교호작용을 고려한 모형
factor_fit2 <- lm(log_salary ~ G * closer, data = baseball)
summary(factor_fit2)
```

### [R 코드 2-13]

```{r word-table-113}
# 시각화를 위한 설명변수의 range에 해당하는 x값들을 촘촘히 구하기, 길이 100
var_range <- seq(min(baseball$G), max(baseball$G), length.out = 100)
# 적합한 값인 fitted value를 담아줄 데이터프레임 만들어서 넣기
pred_df1 <- expand.grid(G = var_range, closer = factor(c(0, 1)))
pred_df1$log_salary <- predict(factor_fit1, newdata = pred_df1)
# 그래프 그리기
ggplot() + geom_point(data = baseball, aes(x = G, y = log_salary, color = closer)) +
  geom_line(data = pred_df1, aes(x = G, y = log_salary, color = closer)) +
  scale_color_manual(values = c("0" = "red", "1" = "blue"),
                     labels = c("0" = "relief pitcher", "1" = "closer"))
```

## 설명변수가 출전 경기 수인 경우 선형회귀분석을 이용한 예측

### [R 코드 2-14]

```{r word-table-114}
# 선형회귀모형 적합 (로그 연봉 ~ 경기 수)
fit_G <- lm(log_salary ~ G, data = baseball)
# 새로운 선수 (G = 40)
new_G <- data.frame(G = 40)
# 예측값 및 95% 예측구간 계산
predict(fit_G, newdata = new_G, interval = "prediction", level = 0.95)
```

## 커널 회귀분석

### [R 코드 2-15]

```{r word-table-115}
# 커널 회귀를 위한 패키지 로드
library(KernSmooth)
# x: 설명변수, y: 반응변수, bandwidth: 대역폭, degree: 국소적 다항식 차수, 가우시안 커널 사용
fit_ks <- locpoly(x = baseball$G, y = baseball$log_salary, bandwidth = 3, degree = 0)
```

### [R 코드 2-16]

```{r word-table-117}
ggplot() +
  # 데이터 산점도
  geom_point(data = baseball, aes(x = G, y = log_salary)) +
  # 적합된 커널 곡선 추가
  geom_line(aes(x = fit_ks$x, y = fit_ks$y),color="red")
```

## 스플라인 회귀

### [R 코드 2-17]

```{r word-table-118}
# 스플라인 회귀를 위한 패키지 로드
library(splines)
# 매듭점 설정: G의 1사분위수, 중앙값, 3사분위수
G_knots <- quantile(baseball$G, probs = c(0.25, 0.50, 0.75))
# B-스플라인 회귀모형 적합
# bs() 함수 내에서 degree=3(3차 다항식)과 매듭점을 지정
fit_spline <- lm(log_salary ~ bs(G, knots = G_knots, degree = 3), data = baseball)
```

### [R 코드 2-18]

```{r word-table-119}
ggplot(data = baseball, aes(x = G, y = log_salary)) +
  # 데이터 산점도
  geom_point() +
  # 적합된 B-스플라인 회귀곡선 추가
  geom_line(aes(y = fit_spline$fitted), color = "blue")
```

## 스무딩 스플라인

### [R 코드 2-19]

```{r word-table-120}
# 스무딩 스플라인 적합
# x: 설명변수, y: 반응변수
# spar: 매끄러움의 정도를 조절하는 조정 모수 (0~1 사이 값)
fit_smooth <- smooth.spline(x = baseball$G,
               y = baseball$log_salary, spar = 0.7)
```

### [R 코드 2-20]

```{r word-table-121}
# 결과 시각화
ggplot() +
  # 실제 데이터 산점도
  geom_point(data = baseball, aes(x = G, y = log_salary)) +
  # 적합된 스무딩 스플라인 회귀곡선 추가 (객체 내부의 x, y 활용)
  geom_line(aes(x = fit_smooth$x, y = fit_smooth$y),
            color = "blue")
```

## 일반화 가법모형

### [R 코드 2-21]

```{r word-table-122}
# GAM 분석을 위한 패키지 로드
library(mgcv)
# GAM 모형 적합
# k: 기저 함수의 개수 (매듭점의 수와 유사), 파이썬의 n_splines와 대응됨
gam_fit <- gam(log_salary ~ s(G, k = 8) + s(ERA, k = 8), data = baseball)
```

### [R 코드 2-22]

```{r word-table-123}
# 각 설명변수의 부분 효과 그래프 시각화
# residuals = TRUE: 부분 잔차(실제 데이터의 흩어짐)를 점으로 표시
plot(gam_fit, residuals = TRUE, col = "blue")
```

## 필수 R 패키지

### [R 코드 3-1]

```{r word-table-124}
library(data.table); library(tidyverse); library(gridExtra)
library(class); library(randomForest)
library(MASS); library(e1071)
```

## 분석을 위해 필요한 라이브러리 및 데이터 불러오기

### [R 코드 3-2]

```{r word-table-125}
rm(list = ls())
```

### [R 코드 3-3]

```{r word-table-126}
# install.packages("data.table")
# install.packages("tidyverse")
# install.packages("ggcorrplot")
# install.packages("class")
# install.packages("tree")
# install.packages("randomForest")
# install.packages("MASS")
# install.packages("e1071")
# install.packages("gridExtra")
library(data.table)
library(tidyverse)
```

### [R 코드 3-4]

```{r word-table-127}
data <- fread("데이터/hn19.csv", encoding = "UTF-8")
head(data, n = 5)
```

### [R 코드 3-5]

```{r word-table-128}
data <- na.omit(data)
nrow(data)
```

### [R 코드 3-6]

```{r word-table-129}
data <- data %>%
  mutate(diabetes = ifelse(HE_DM_HbA1c >= 2, 1, 0),
         hp       = ifelse(HE_HP >= 2, 1, 0),
         bmi      = HE_BMI) %>%
  mutate(diabetes = as.factor(diabetes),
         hp       = as.factor(hp)) %>%
  dplyr::select(age, bmi, hp, diabetes)
head(data, n = 3)
```

### [R 코드 3-7]

```{r word-table-130}
table(data$diabetes)
prop.table(table(data$diabetes))
```

## 변수간의 상관관계 및 분포 파악하기

### [R 코드 3-8]

```{r word-table-131}
plt1 <- ggplot(data, aes(x = diabetes, y = age, fill = diabetes)) +
  geom_boxplot(alpha = 0.6) +
  scale_fill_manual(values = c("0" = "#6888BE", "1" = "#E07B91")) +
  ggtitle("당뇨 위험군별 나이 분포") +
  theme_minimal() +
  theme(plot.title = element_text(hjust = 0.5), legend.position = "none")
plt2 <- ggplot(data, aes(x = diabetes, y = bmi, fill = diabetes)) +
  geom_boxplot(alpha = 0.6) +
  scale_fill_manual(values = c("0" = "#6888BE", "1" = "#E07B91")) +
  ggtitle("당뇨 위험군별 BMI 분포") +
  theme_minimal() +
  theme(plot.title = element_text(hjust = 0.5), legend.position = "none")
gridExtra::grid.arrange(plt1, plt2, ncol = 2)
```

### [R 코드 3-9]

```{r word-table-132}
table(hp = data$hp, diabetes = data$diabetes)
```

### [R 코드 3-10]

```{r word-table-133}
ggplot(data, aes(x = hp, fill = diabetes)) +
  geom_bar(position = "fill", alpha = 0.8) +
  scale_fill_manual(values = c("0" = "#6888BE", "1" = "#E07B91")) +
  ylab("비율") +
  ggtitle("혈압 상태별 당뇨 위험군 비율") +
  theme_minimal() +
  theme(plot.title = element_text(hjust = 0.5))
```

## 단순 로지스틱 회귀모형 적합

### [R 코드 3-11]

```{r word-table-134}
simple_fit <- glm(diabetes ~ bmi, data = data, family = binomial)
summary(simple_fit)
```

### [R 코드 3-12]

```{r word-table-135}
exp(coef(simple_fit))
```

### [R 코드 3-13]

```{r word-table-136}
exp(coef(simple_fit)["bmi"] * 5)
```

## 다중 로지스틱 회귀모형 적합

### [R 코드 3-14]

```{r word-table-137}
multi_fit <- glm(diabetes ~ age + bmi + hp, data = data, family = binomial)
summary(multi_fit)
```

### [R 코드 3-15]

```{r word-table-138}
coef_table <- data.frame(
  Estimate  = coef(multi_fit),
  StdError  = summary(multi_fit)$coefficients[, "Std. Error"],
  zvalue    = summary(multi_fit)$coefficients[, "z value"],
  pvalue    = summary(multi_fit)$coefficients[, "Pr(>|z|)"],
  OddsRatio = exp(coef(multi_fit))
); coef_table
```

### [R 코드 3-16]

```{r word-table-139}
new_obs <- data.frame(
  age = c(30, 30, 60, 60),
  bmi = c(22, 27, 22, 27),
  hp  = factor(c(0, 1, 0, 1), levels = c(0, 1))
)
pred_probs <- predict(multi_fit, newdata = new_obs, type = "response")
cbind(new_obs, predicted_prob = round(pred_probs, 3))
```

## 분류 성능의 평가

### [R 코드 3-17]

```{r word-table-140}
pred_prob <- predict(multi_fit, newdata = data, type = "response")
pred_class <- ifelse(pred_prob > 0.5, 1, 0)
pred_class <- factor(pred_class, levels = c(0, 1))
```

### [R 코드 3-18]

```{r word-table-141}
conf_mat <- table(predicted = pred_class, actual = data$diabetes); conf_mat
```

### [R 코드 3-19]

```{r word-table-142}
TN <- conf_mat["0", "0"]
FN <- conf_mat["0", "1"]
FP <- conf_mat["1", "0"]
TP <- conf_mat["1", "1"]
accuracy    <- (TP + TN) / sum(conf_mat)
sensitivity <- TP / (TP + FN)
specificity <- TN / (TN + FP)
cat("정확도:    ", round(accuracy, 4), "\n")
cat("민감도:    ", round(sensitivity, 4), "\n")
cat("특이도:    ", round(specificity, 4), "\n")
```

### [R 코드 3-20]

```{r word-table-143}
calc_metrics <- function(prob, actual, threshold) {
  pred <- factor(ifelse(prob > threshold, 1, 0), levels = c(0, 1))
  cm <- table(predicted = pred, actual = actual)
  TN <- cm["0", "0"]; FN <- cm["0", "1"]
  FP <- cm["1", "0"]; TP <- cm["1", "1"]
  data.frame(
    threshold   = threshold,
    accuracy    = (TP + TN) / sum(cm),
    sensitivity = TP / (TP + FN),
    specificity = TN / (TN + FP)
  )
}
thresholds <- c(0.3, 0.4, 0.5, 0.6, 0.7)
metrics_df <- do.call(rbind, lapply(thresholds, function(t) calc_metrics(pred_prob, data$diabetes, t)))
metrics_df
```

### [R 코드 3-21]

```{r word-table-144}
thr_seq <- seq(0.05, 0.95, by = 0.01)
trade_df <- do.call(rbind, lapply(thr_seq, function(t) calc_metrics(pred_prob, data$diabetes, t)))
trade_long <- trade_df %>%
  pivot_longer(cols = c(sensitivity, specificity), names_to = "metric", values_to = "value")
ggplot(trade_long, aes(x = threshold, y = value, color = metric)) +
  geom_line(linewidth = 1) +
  scale_color_manual(values = c("sensitivity" = "#E07B91", "specificity" = "#6888BE")) +
  ggtitle("임계값에 따른 민감도와 특이도") +
  theme_minimal() +
  theme(plot.title = element_text(hjust = 0.5))
```

## 변수 표준화

### [R 코드 3-22]

```{r word-table-145}
X <- data %>% dplyr::select(age, bmi)
y <- data$diabetes
set.seed(2025)
train_idx <- sample(seq_len(nrow(data)), floor(0.7 * nrow(data)))
X_train <- X[train_idx, ]
X_test <- X[-train_idx, ]
y_train <- y[train_idx]
y_test <- y[-train_idx]
X_train_scaled <- scale(X_train)
X_test_scaled <- scale(X_test, center=attr(X_train_scaled,"scaled:center"), scale=attr(X_train_scaled,"scaled:scale"))
```

## KNN 실습

### [R 코드 3-23]

```{r word-table-146}
library(class)
knn.pred <- knn(X_train_scaled, X_test_scaled, y_train, k=5)
mean(knn.pred == y_test)
```

## 거리 가중 KNN

### [R 코드 3-24]

실행 대상이 아닌 설치 명령·오류 예시·출력 결과이다.

```text
library(kknn)
fit <- kknn(diabetes ~ ., train=train_data, test=test_data, k=10,
            distance=2, kernel="optimal")
```

## K-최근접 이웃(KNN) 분류기

### [R 코드 3-25]

```{r word-table-148}
X <- data %>% dplyr::select(age, bmi)
X_scaled <- scale(X)
y <- data$diabetes
```

### [R 코드 3-26]

```{r word-table-149}
set.seed(2025)
train_idx <- sample(1:nrow(data), size = floor(0.7 * nrow(data)))
X_train <- X_scaled[train_idx, ]
X_test  <- X_scaled[-train_idx, ]
y_train <- y[train_idx]
y_test  <- y[-train_idx]
```

### [R 코드 3-27]

```{r word-table-150}
library(class)
knn_pred <- knn(train = X_train, test = X_test, cl = y_train, k = 5)
table(predicted = knn_pred, actual = y_test)
mean(knn_pred == y_test)
```

### [R 코드 3-28]

```{r word-table-151}
k_vals <- c(1, 3, 5, 10, 20, 50, 100)
err_rates <- sapply(k_vals, function(k) {
  pred <- knn(train = X_train, test = X_test, cl = y_train, k = k)
  mean(pred != y_test)
})
knn_results <- data.frame(K = k_vals, error_rate = err_rates); knn_results
```

### [R 코드 3-29]

```{r word-table-152}
ggplot(knn_results, aes(x = K, y = error_rate)) +
  geom_line(color = "#6888BE", linewidth = 1) +
  geom_point(color = "#6888BE", size = 2) +
  scale_x_log10() +
  ggtitle("K에 따른 검정 오류율 (로그 척도)") +
  theme_minimal() +
  theme(plot.title = element_text(hjust = 0.5))
```

### [R 코드 3-30]

```{r word-table-153}
set.seed(2025)
k_vals_cv <- c(1, 3, 5, 10, 15, 20, 30, 50, 100)
n_folds <- 5
folds <- sample(rep(1:n_folds, length.out = nrow(X_scaled)))
cv_err <- sapply(k_vals_cv, function(k){
  fold_err <- sapply(1:n_folds, function(i) {
    pred <- knn(train = X_scaled[folds != i, ],
                test  = X_scaled[folds == i, ],
                cl    = y[folds != i], k = k)
    mean(pred != y[folds == i])
  })
  mean(fold_err)
})
cv_results <- data.frame(K = k_vals_cv, cv_error = cv_err); cv_results
```

### [R 코드 3-31]

```{r word-table-154}
best_k <- cv_results$K[which.min(cv_results$cv_error)]
cat("최적의 K:", best_k, "\n")
```

## 분류 나무 실습

### [R 코드 3-32]

실행 대상이 아닌 설치 명령·오류 예시·출력 결과이다.

```text
library(tree)
tree.fit <- tree(diabetes ~ age + bmi + hp, data=train)
plot(tree.fit)
text(tree.fit, pretty=0)
```

## XGBoost

### [R 코드 3-33]

실행 대상이 아닌 설치 명령·오류 예시·출력 결과이다.

```text
library(xgboost)
dtrain <- xgb.DMatrix(data=as.matrix(X_train), label=y_train)
xgb.fit <- xgb.train(params=list(objective="binary:logistic",
                      eta=0.05, max_depth=3),
                      data=dtrain, nrounds=500)
```

## LightGBM

### [R 코드 3-34]

실행 대상이 아닌 설치 명령·오류 예시·출력 결과이다.

```text
library(lightgbm)
dtrain <- lgb.Dataset(data=as.matrix(X_train), label=y_train)
lgbm.fit <- lgb.train(params=list(objective="binary",
                        learning_rate=0.05, num_leaves=31),
                        data=dtrain, nrounds=500)
```

## CatBoost

### [R 코드 3-35]

실행 대상이 아닌 설치 명령·오류 예시·출력 결과이다.

```text
library(catboost)
train_pool <- catboost.load_pool(data=X_train, label=y_train)
cat.fit <- catboost.train(train_pool,
                           params=list(loss_function="Logloss",
                                       iterations=500, learning_rate=0.05,
                                       depth=6))
```

## 분류 나무

### [R 코드 3-36]

실행 대상이 아닌 설치 명령·오류 예시·출력 결과이다.

```text
library(tree)
```

### [R 코드 3-37]

실행 대상이 아닌 설치 명령·오류 예시·출력 결과이다.

```text
tree_fit <- tree(diabetes ~ age + bmi + hp, data = data)
summary(tree_fit)
```

### [R 코드 3-38]

실행 대상이 아닌 설치 명령·오류 예시·출력 결과이다.

```text
plot(tree_fit)
text(tree_fit, pretty = 0, cex = 0.8)
```

### [R 코드 3-39]

실행 대상이 아닌 설치 명령·오류 예시·출력 결과이다.

```text
tree_pred <- predict(tree_fit, newdata = data, type = "class")
table(predicted = tree_pred, actual = data$diabetes)
mean(tree_pred == data$diabetes)
```

### [R 코드 3-40]

실행 대상이 아닌 설치 명령·오류 예시·출력 결과이다.

```text
set.seed(2025)
cv_tree <- cv.tree(tree_fit, FUN = prune.misclass)
cv_tree
```

### [R 코드 3-41]

실행 대상이 아닌 설치 명령·오류 예시·출력 결과이다.

```text
plot(cv_tree$size, cv_tree$dev, type = "b",
     xlab = "트리 크기", ylab = "교차검증 오분류율",
     col = "#6888BE", pch = 19)
```

### [R 코드 3-42]

실행 대상이 아닌 설치 명령·오류 예시·출력 결과이다.

```text
best_size <- cv_tree$size[which.min(cv_tree$dev)]
cat("최적 트리 크기:", best_size, "\n")
pruned_tree <- prune.misclass(tree_fit, best = best_size)
plot(pruned_tree); text(pruned_tree, pretty = 0, cex = 0.8)
```

## 랜덤 포레스트

### [R 코드 3-43]

```{r word-table-166}
library(randomForest)
set.seed(2025)
rf_fit <- randomForest(diabetes ~ age + bmi + hp, data = data,
                       ntree = 500, mtry = 2, importance = TRUE)
rf_fit
```

### [R 코드 3-44]

```{r word-table-167}
varImpPlot(rf_fit, main = "변수 중요도")
```

### [R 코드 3-45]

```{r word-table-168}
importance(rf_fit)
```

### [R 코드 3-46]

```{r word-table-169}
rf_pred <- predict(rf_fit, newdata = data)
table(predicted = rf_pred, actual = data$diabetes)
mean(rf_pred == data$diabetes)
```

## MLP (keras)

### [R 코드 3-47]

실행 대상이 아닌 설치 명령·오류 예시·출력 결과이다.

```text
library(keras)
# MLP
model <- keras_model_sequential() %>%
  layer_dense(units=64, activation="relu", input_shape=ncol(X_train)) %>%
  layer_dropout(rate=0.3) %>%
  layer_dense(units=32, activation="relu") %>%
  layer_dense(units=K, activation="softmax")
model %>% compile(loss="categorical_crossentropy",
                  optimizer="adam", metrics="accuracy")
model %>% fit(X_train, y_train, epochs=30, batch_size=32,
              validation_split=0.2)
```

## CNN (keras)

### [R 코드 3-48]

실행 대상이 아닌 설치 명령·오류 예시·출력 결과이다.

```text
library(keras)
# CNN: 입력 이미지 (28 x 28 x 1), 출력 클래스 수 num_classes
cnn <- keras_model_sequential() %>%
  layer_conv_2d(filters=16, kernel_size=c(3,3), padding="same",
                activation="relu", input_shape=c(28, 28, 1)) %>%
  layer_max_pooling_2d(pool_size=c(2,2)) %>%
  layer_conv_2d(filters=32, kernel_size=c(3,3), padding="same",
                activation="relu") %>%
  layer_max_pooling_2d(pool_size=c(2,2)) %>%
  layer_flatten() %>%
  layer_dense(units=64, activation="relu") %>%
  layer_dense(units=num_classes, activation="softmax")
cnn %>% compile(loss="categorical_crossentropy",
                optimizer="adam", metrics="accuracy")
```

## LDA와 QDA

### [R 코드 3-49]

```{r word-table-172}
library(MASS)
set.seed(2025)
idx <- sample(seq_len(nrow(data)), floor(0.7 * nrow(data)))
train <- data[idx, ]
test <- data[-idx, ]
lda.fit <- lda(diabetes ~ age + bmi + hp, data = train)
qda.fit <- qda(diabetes ~ age + bmi + hp, data = train)
pred.lda <- predict(lda.fit, newdata = test)$class
pred.qda <- predict(qda.fit, newdata = test)$class
```

### [R 코드 3-50]

```{r word-table-173}
library(MASS)
```

### [R 코드 3-51]

```{r word-table-174}
lda_fit <- lda(diabetes ~ age + bmi + hp, data = data); lda_fit
```

### [R 코드 3-52]

```{r word-table-175}
lda_pred <- predict(lda_fit, newdata = data)
table(predicted = lda_pred$class, actual = data$diabetes)
mean(lda_pred$class == data$diabetes)
```

### [R 코드 3-53]

```{r word-table-176}
qda_fit <- qda(diabetes ~ age + bmi + hp, data = data); qda_fit
```

### [R 코드 3-54]

```{r word-table-177}
qda_pred <- predict(qda_fit, newdata = data)
table(predicted = qda_pred$class, actual = data$diabetes)
mean(qda_pred$class == data$diabetes)
```

## 나이브 베이즈

### [R 코드 3-55]

```{r word-table-178}
library(e1071)
nb_fit <- naiveBayes(diabetes ~ age + bmi + hp, data = data)
nb_fit
```

### [R 코드 3-56]

```{r word-table-179}
nb_pred <- predict(nb_fit, newdata = data)
table(predicted = nb_pred, actual = data$diabetes)
mean(nb_pred == data$diabetes)
```

## 여러 분류 방법의 성능 비교

### [R 코드 3-57]

```{r word-table-180}
set.seed(2025)
train_idx <- sample(1:nrow(data), size = floor(0.7 * nrow(data)))
train_data <- data[train_idx, ]
test_data  <- data[-train_idx, ]
```

### [R 코드 3-58]

```{r word-table-181}
metrics <- function(pred, actual) {
  cm <- table(factor(pred, levels = c(0, 1)),
              factor(actual, levels = c(0, 1)))
  TN <- cm["0", "0"]; FN <- cm["0", "1"]
  FP <- cm["1", "0"]; TP <- cm["1", "1"]
  c(accuracy    = (TP + TN) / sum(cm),
    sensitivity = TP / (TP + FN),
    specificity = TN / (TN + FP))
}
```

### [R 코드 3-59]

```{r word-table-182}
lr_fit  <- glm(diabetes ~ age + bmi + hp, data = train_data, family = binomial)
lr_pred <- ifelse(predict(lr_fit, newdata = test_data, type = "response") > 0.5, 1, 0)
X_tr <- scale(train_data %>% dplyr::select(age, bmi))
X_te <- scale(test_data  %>% dplyr::select(age, bmi),
              center = attr(X_tr, "scaled:center"),
              scale  = attr(X_tr, "scaled:scale"))
knn_pred_test <- knn(train = X_tr, test = X_te, cl = train_data$diabetes, k = best_k)
tree_fit2 <- rpart::rpart(diabetes ~ age + bmi + hp, data = train_data, method = "class")
tree_pred_test <- predict(tree_fit2, newdata = test_data, type = "class")
set.seed(2025)
rf_fit2 <- randomForest(diabetes ~ age + bmi + hp, data = train_data,
                        ntree = 500, mtry = 2)
rf_pred_test <- predict(rf_fit2, newdata = test_data)
lda_pred_test <- predict(lda(diabetes ~ age + bmi + hp, data = train_data),
                         newdata = test_data)$class
qda_pred_test <- predict(qda(diabetes ~ age + bmi + hp, data = train_data),
                         newdata = test_data)$class
nb_pred_test <- predict(naiveBayes(diabetes ~ age + bmi + hp, data = train_data),
                        newdata = test_data)
```

### [R 코드 3-60]

```{r word-table-183}
result_table <- rbind(
  Logistic    = metrics(lr_pred, test_data$diabetes),
  KNN         = metrics(as.numeric(as.character(knn_pred_test)), test_data$diabetes),
  Tree        = metrics(as.numeric(as.character(tree_pred_test)), test_data$diabetes),
  RandomForest= metrics(as.numeric(as.character(rf_pred_test)), test_data$diabetes),
  LDA         = metrics(as.numeric(as.character(lda_pred_test)), test_data$diabetes),
  QDA         = metrics(as.numeric(as.character(qda_pred_test)), test_data$diabetes),
  NaiveBayes  = metrics(as.numeric(as.character(nb_pred_test)), test_data$diabetes)
)
round(result_table, 4)
```

### [R 코드 3-61]

```{r word-table-184}
result_df <- data.frame(model = rownames(result_table), accuracy = result_table[, "accuracy"])
result_df$model <- factor(result_df$model, levels = result_df$model)
ggplot(result_df, aes(x = model, y = accuracy, fill = model)) +
  geom_bar(stat = "identity", alpha = 0.8) +
  geom_text(aes(label = round(accuracy, 3)), vjust = -0.3, size = 3.5) +
  ylim(0, 1) +
  ggtitle("분류기별 검정 정확도") +
  theme_minimal() +
  theme(plot.title = element_text(hjust = 0.5),
        legend.position = "none",
        axis.text.x = element_text(angle = 30, hjust = 1))
```

## 분석을 위해 필요한 라이브러리 및 데이터 불러오기

### [R 코드 3-62]

```{r word-table-185}
rm(list = ls())
library(data.table)
library(tidyverse)
data <- fread("데이터/hn19.csv", encoding = "UTF-8")
head(data, n = 3)
```

### [R 코드 3-63]

```{r word-table-186}
data <- na.omit(data)
nrow(data)
```

### [R 코드 3-64]

```{r word-table-187}
data <- data %>%
  mutate(hp  = ifelse(HE_HP >= 2, 1, 0),
         dm  = ifelse(HE_DM_HbA1c >= 2, 1, 0),
         bmi = HE_BMI) %>%
  mutate(hp = as.factor(hp),
         dm = as.factor(dm)) %>%
  dplyr::select(age, bmi, dm, hp)
head(data, n = 3)
```

### [R 코드 3-65]

```{r word-table-188}
table(data$hp)
prop.table(table(data$hp))
```

## 변수 간의 상관관계 및 분포 파악하기

### [R 코드 3-66]

```{r word-table-189}
plt1 <- ggplot(data, aes(x = hp, y = age, fill = hp)) +
  geom_boxplot(alpha = 0.6) +
  scale_fill_manual(values = c("0" = "#6888BE", "1" = "#E07B91")) +
  ggtitle("혈압 상태별 나이 분포") +
  theme_minimal() +
  theme(plot.title = element_text(hjust = 0.5), legend.position = "none")
plt2 <- ggplot(data, aes(x = hp, y = bmi, fill = hp)) +
  geom_boxplot(alpha = 0.6) +
  scale_fill_manual(values = c("0" = "#6888BE", "1" = "#E07B91")) +
  ggtitle("혈압 상태별 BMI 분포") +
  theme_minimal() +
  theme(plot.title = element_text(hjust = 0.5), legend.position = "none")
gridExtra::grid.arrange(plt1, plt2, ncol = 2)
```

### [R 코드 3-67]

```{r word-table-190}
table(dm = data$dm, hp = data$hp)
```

### [R 코드 3-68]

```{r word-table-191}
ggplot(data, aes(x = dm, fill = hp)) +
  geom_bar(position = "fill", alpha = 0.8) +
  scale_fill_manual(values = c("0" = "#6888BE", "1" = "#E07B91")) +
  ylab("비율") +
  ggtitle("당뇨 상태별 고혈압 비율") +
  theme_minimal() +
  theme(plot.title = element_text(hjust = 0.5))
```

## 단순 로지스틱 회귀모형 적합

### [R 코드 3-69]

```{r word-table-192}
simple_fit <- glm(hp ~ bmi, data = data, family = binomial)
summary(simple_fit)
```

### [R 코드 3-70]

```{r word-table-193}
exp(coef(simple_fit))
```

## 다중 로지스틱 회귀모형 적합

### [R 코드 3-71]

```{r word-table-194}
multi_fit <- glm(hp ~ age + bmi + dm, data = data, family = binomial)
summary(multi_fit)
```

### [R 코드 3-72]

```{r word-table-195}
coef_table <- data.frame(
  Estimate  = coef(multi_fit),
  StdError  = summary(multi_fit)$coefficients[, "Std. Error"],
  zvalue    = summary(multi_fit)$coefficients[, "z value"],
  pvalue    = summary(multi_fit)$coefficients[, "Pr(>|z|)"],
  OddsRatio = exp(coef(multi_fit))
); coef_table
```

### [R 코드 3-73]

```{r word-table-196}
new_obs <- data.frame(
  age = c(30, 30, 60, 60),
  bmi = c(22, 27, 22, 27),
  dm  = factor(c(0, 1, 0, 1), levels = c(0, 1))
)
pred_probs <- predict(multi_fit, newdata = new_obs, type = "response")
cbind(new_obs, predicted_prob = round(pred_probs, 3))
```

## 분류 성능의 평가

### [R 코드 3-74]

```{r word-table-197}
pred_prob  <- predict(multi_fit, newdata = data, type = "response")
pred_class <- factor(ifelse(pred_prob > 0.5, 1, 0), levels = c(0, 1))
conf_mat   <- table(predicted = pred_class, actual = data$hp); conf_mat
```

### [R 코드 3-75]

```{r word-table-198}
TN <- conf_mat["0", "0"]; FN <- conf_mat["0", "1"]
FP <- conf_mat["1", "0"]; TP <- conf_mat["1", "1"]
cat("정확도:    ", round((TP + TN) / sum(conf_mat), 4), "\n")
cat("민감도:    ", round(TP / (TP + FN), 4), "\n")
cat("특이도:    ", round(TN / (TN + FP), 4), "\n")
```

### [R 코드 3-76]

```{r word-table-199}
calc_metrics <- function(prob, actual, threshold) {
  pred <- factor(ifelse(prob > threshold, 1, 0), levels = c(0, 1))
  cm <- table(predicted = pred, actual = actual)
  TN <- cm["0", "0"]; FN <- cm["0", "1"]
  FP <- cm["1", "0"]; TP <- cm["1", "1"]
  data.frame(
    threshold   = threshold,
    accuracy    = (TP + TN) / sum(cm),
    sensitivity = TP / (TP + FN),
    specificity = TN / (TN + FP)
  )
}
thr_seq <- seq(0.05, 0.95, by = 0.01)
trade_df <- do.call(rbind, lapply(thr_seq, function(t) calc_metrics(pred_prob, data$hp, t)))
trade_long <- trade_df %>%
  pivot_longer(cols = c(sensitivity, specificity), names_to = "metric", values_to = "value")
ggplot(trade_long, aes(x = threshold, y = value, color = metric)) +
  geom_line(linewidth = 1) +
  scale_color_manual(values = c("sensitivity" = "#E07B91", "specificity" = "#6888BE")) +
  ggtitle("임계값에 따른 민감도와 특이도") +
  theme_minimal() +
  theme(plot.title = element_text(hjust = 0.5))
```

## K-최근접 이웃(KNN) 분류기

### [R 코드 3-77]

```{r word-table-200}
X <- data %>% dplyr::select(age, bmi)
X_scaled <- scale(X)
y <- data$hp
```

### [R 코드 3-78]

```{r word-table-201}
set.seed(2025)
train_idx <- sample(1:nrow(data), size = floor(0.7 * nrow(data)))
X_train <- X_scaled[train_idx, ]
X_test  <- X_scaled[-train_idx, ]
y_train <- y[train_idx]
y_test  <- y[-train_idx]
```

### [R 코드 3-79]

```{r word-table-202}
library(class)
set.seed(2025)
k_vals_cv <- c(1, 3, 5, 10, 15, 20, 30, 50, 100)
n_folds <- 5
folds <- sample(rep(1:n_folds, length.out = nrow(X_scaled)))
cv_err <- sapply(k_vals_cv, function(k){
  fold_err <- sapply(1:n_folds, function(i) {
    pred <- knn(train = X_scaled[folds != i, ],
                test  = X_scaled[folds == i, ],
                cl    = y[folds != i], k = k)
    mean(pred != y[folds == i])
  })
  mean(fold_err)
})
cv_results <- data.frame(K = k_vals_cv, cv_error = cv_err); cv_results
```

### [R 코드 3-80]

```{r word-table-203}
best_k <- cv_results$K[which.min(cv_results$cv_error)]
cat("최적의 K:", best_k, "\n")
```

## 분류 나무

### [R 코드 3-81]

실행 대상이 아닌 설치 명령·오류 예시·출력 결과이다.

```text
library(tree)
tree_fit <- tree(hp ~ age + bmi + dm, data = data)
summary(tree_fit)
```

### [R 코드 3-82]

실행 대상이 아닌 설치 명령·오류 예시·출력 결과이다.

```text
plot(tree_fit)
text(tree_fit, pretty = 0, cex = 0.8)
```

### [R 코드 3-83]

실행 대상이 아닌 설치 명령·오류 예시·출력 결과이다.

```text
set.seed(2025)
cv_tree <- cv.tree(tree_fit, FUN = prune.misclass)
cv_tree
```

### [R 코드 3-84]

실행 대상이 아닌 설치 명령·오류 예시·출력 결과이다.

```text
best_size <- cv_tree$size[which.min(cv_tree$dev)]
cat("최적 트리 크기:", best_size, "\n")
pruned_tree <- prune.misclass(tree_fit, best = best_size)
plot(pruned_tree); text(pruned_tree, pretty = 0, cex = 0.8)
```

## 랜덤 포레스트

### [R 코드 3-85]

```{r word-table-208}
library(randomForest)
set.seed(2025)
rf_fit <- randomForest(hp ~ age + bmi + dm, data = data,
                       ntree = 500, mtry = 2, importance = TRUE)
rf_fit
```

### [R 코드 3-86]

```{r word-table-209}
varImpPlot(rf_fit, main = "변수 중요도")
```

### [R 코드 3-87]

```{r word-table-210}
rf_pred <- predict(rf_fit, newdata = data)
table(predicted = rf_pred, actual = data$hp)
mean(rf_pred == data$hp)
```

## LDA와 QDA

### [R 코드 3-88]

```{r word-table-211}
library(MASS)
lda_fit <- lda(hp ~ age + bmi + dm, data = data)
lda_pred <- predict(lda_fit, newdata = data)
table(predicted = lda_pred$class, actual = data$hp)
mean(lda_pred$class == data$hp)
```

### [R 코드 3-89]

```{r word-table-212}
qda_fit <- qda(hp ~ age + bmi + dm, data = data)
qda_pred <- predict(qda_fit, newdata = data)
table(predicted = qda_pred$class, actual = data$hp)
mean(qda_pred$class == data$hp)
```

## 나이브 베이즈

### [R 코드 3-90]

```{r word-table-213}
library(e1071)
nb_fit <- naiveBayes(hp ~ age + bmi + dm, data = data)
nb_fit
```

### [R 코드 3-91]

```{r word-table-214}
nb_pred <- predict(nb_fit, newdata = data)
table(predicted = nb_pred, actual = data$hp)
mean(nb_pred == data$hp)
```

## 여러 분류 방법의 성능 비교

### [R 코드 3-92]

```{r word-table-215}
set.seed(2025)
train_idx <- sample(1:nrow(data), size = floor(0.7 * nrow(data)))
train_data <- data[train_idx, ]
test_data  <- data[-train_idx, ]
metrics <- function(pred, actual) {
  cm <- table(factor(pred, levels = c(0, 1)),
              factor(actual, levels = c(0, 1)))
  TN <- cm["0", "0"]; FN <- cm["0", "1"]
  FP <- cm["1", "0"]; TP <- cm["1", "1"]
  c(accuracy    = (TP + TN) / sum(cm),
    sensitivity = TP / (TP + FN),
    specificity = TN / (TN + FP))
}
# Logistic Regression
lr_fit  <- glm(hp ~ age + bmi + dm, data = train_data, family = binomial)
lr_pred <- ifelse(predict(lr_fit, newdata = test_data, type = "response") > 0.5, 1, 0)
# KNN
X_tr <- scale(train_data %>% dplyr::select(age, bmi))
X_te <- scale(test_data  %>% dplyr::select(age, bmi),
              center = attr(X_tr, "scaled:center"),
              scale  = attr(X_tr, "scaled:scale"))
knn_pred_test <- knn(train = X_tr, test = X_te, cl = train_data$hp, k = best_k)
# Tree
tree_fit2 <- rpart::rpart(hp ~ age + bmi + dm, data = train_data, method = "class")
tree_pred_test <- predict(tree_fit2, newdata = test_data, type = "class")
# Random Forest
set.seed(2025)
rf_fit2 <- randomForest(hp ~ age + bmi + dm, data = train_data,
                        ntree = 500, mtry = 2)
rf_pred_test <- predict(rf_fit2, newdata = test_data)
# LDA, QDA
lda_pred_test <- predict(lda(hp ~ age + bmi + dm, data = train_data),
                         newdata = test_data)$class
qda_pred_test <- predict(qda(hp ~ age + bmi + dm, data = train_data),
                         newdata = test_data)$class
# Naive Bayes
nb_pred_test <- predict(naiveBayes(hp ~ age + bmi + dm, data = train_data),
                        newdata = test_data)
```

### [R 코드 3-93]

```{r word-table-216}
result_table <- rbind(
  Logistic    = metrics(lr_pred, test_data$hp),
  KNN         = metrics(as.numeric(as.character(knn_pred_test)), test_data$hp),
  Tree        = metrics(as.numeric(as.character(tree_pred_test)), test_data$hp),
  RandomForest= metrics(as.numeric(as.character(rf_pred_test)), test_data$hp),
  LDA         = metrics(as.numeric(as.character(lda_pred_test)), test_data$hp),
  QDA         = metrics(as.numeric(as.character(qda_pred_test)), test_data$hp),
  NaiveBayes  = metrics(as.numeric(as.character(nb_pred_test)), test_data$hp)
)
round(result_table, 4)
```

### [R 코드 3-94]

```{r word-table-217}
result_df <- data.frame(model = rownames(result_table), accuracy = result_table[, "accuracy"])
result_df$model <- factor(result_df$model, levels = result_df$model)
ggplot(result_df, aes(x = model, y = accuracy, fill = model)) +
  geom_bar(stat = "identity", alpha = 0.8) +
  geom_text(aes(label = round(accuracy, 3)), vjust = -0.3, size = 3.5) +
  ylim(0, 1) +
  ggtitle("분류기별 검정 정확도") +
  theme_minimal() +
  theme(plot.title = element_text(hjust = 0.5),
        legend.position = "none",
        axis.text.x = element_text(angle = 30, hjust = 1))
```

## 이항분포: 동전 던지기의 확률 계산

### [R 코드 4-1]

```{r word-table-218}
# 설정: 시행 횟수 n=10, 성공 확률 p=0.5
n <- 10
p <- 0.5
# 1) P(X = 2): 앞면이 정확히 2회 나올 확률
# dbinom의 'd'는 Density(확률 밀도/질량)를 의미합니다.
prob_exact <- dbinom(2, size = n, prob = p)
cat(sprintf("P(X = 2) = %.4f\n", prob_exact))
# 2) P(X <= 3): 앞면이 3회 이하로 나올 확률
# pbinom의 'p'는 Probability(누적 확률)를 의미합니다.
prob_less_equal <- pbinom(3, size = n, prob = p)
cat(sprintf("P(X <= 3) = %.4f\n", prob_less_equal))
# 3) P(X > 7): 앞면이 7회 초과로 나올 확률
# lower.tail = FALSE 옵션을 사용하면 'X > k'의 확률을 바로 구합니다.
prob_over <- pbinom(7, size = n, prob = p, lower.tail = FALSE)
cat(sprintf("P(X > 7) = %.4f\n", prob_over))
```

## 정규분포: 이론과 현실의 대조

### [R 코드 4-2]

```{r word-table-220}
library(ggplot2)
# 1. 설정 및 데이터 생성
set.seed(123)  # 결과 재현을 위해 시드 설정
mu <- 0
sigma <- 1
size <- 1000
# 현실의 데이터 시뮬레이션 (경험적 데이터)
simulated_data <- data.frame(value = rnorm(size, mean = mu, sd = sigma))
# 2. 시각화: 경험적 분포 vs 이론적 분포
ggplot(simulated_data, aes(x = value)) +
  # 히스토그램: 실제 수집된 데이터의 모습
  geom_histogram(aes(y = ..density..), bins = 30,
                 fill = "skyblue", color = "black", alpha = 0.7) +
  # 이론적 밀도 곡선 (정규분포 곡선)
  stat_function(fun = dnorm, args = list(mean = mu, sd = sigma),
                color = "red", linewidth = 1) +
  labs(title = paste0("정규분포 시뮬레이션 비교 (mu=", mu, ", sigma=", sigma, ")"),
       x = "X 값", y = "밀도") +
  theme_minimal()
```

## 분포의 모양을 결정하는 두 가지 열쇠: 와

### [R 코드 4-3]

```{r word-table-221}
library(ggplot2)
library(dplyr)
library(tidyr)
# 1. 시뮬레이션 설정 및 데이터 생성
set.seed(123)
mu_vals <- c(0, 10)
sigma_vals <- c(1, 4)
sim_size <- 1000
# 시뮬레이션 데이터 생성
sim_data <- expand.grid(mu = mu_vals, sigma = sigma_vals) %>%
  group_by(mu, sigma) %>%
  reframe(value = rnorm(sim_size, mean = mu, sd = sigma))
# 2. 각 mu와 sigma에 대해 x축 범위를 생성하고 dnorm으로 y값을 계산합니다.
theoretical_curves <- expand.grid(mu = mu_vals, sigma = sigma_vals) %>%
  group_by(mu, sigma) %>%
  reframe(
    x = seq(min(sim_data$value), max(sim_data$value), length.out = 200),
    y = dnorm(x, mean = mu, sd = sigma)
  )
# 3. 시각화: 시뮬레이션 히스토그램 + 이론적 밀도 곡선
ggplot() +
  # 실제 데이터 히스토그램 (sim_data 사용)
  geom_histogram(data = sim_data, aes(x = value, y = after_stat(density)),
                 bins = 30, fill = "skyblue", color = "black", alpha = 0.6) +
  geom_line(data = theoretical_curves, aes(x = x, y = y),
            color = "red", linewidth = 1) +
  # 행(mu)과 열(sigma)을 기준으로 그래프 분할
  facet_grid(mu ~ sigma, labeller = label_both) +
  labs(title = "정규분포 파라미터 변화 시뮬레이션 (맞춤형 밀도 곡선)",
       subtitle = "빨간 선은 각 파라미터 조합에 따른 이론적 정규분포 곡선",
       x = "X 값", y = "밀도") +
  theme_minimal()
```

## 정규분포의 확률 계산: 중요한 숫자들

### [R 코드 4-4]

```{r word-table-222}
# 설정: 표준정규분포 (mu=0, sigma=1)
mu <- 0
sigma <- 1
# 1) P(X <= 1.64): 상위 5% 지점 (단측 검정 기준)
prob1 <- pnorm(1.64, mean = mu, sd = sigma)
cat(sprintf("P(X <= 1.64) = %.4f\n", prob1))
# 2) P(-1 < X < 1): 평균에서 1표준편차 이내에 있을 확률
# (1표준편차 구간의 법칙: 약 68%)
prob2 <- pnorm(1, mean = mu, sd = sigma) - pnorm(-1, mean = mu, sd = sigma)
cat(sprintf("P(-1 < X < 1) = %.4f\n", prob2))
# 3) P(|X| >= 1.96): 양쪽 꼬리 확률의 합 (95% 신뢰구간 외곽)
# lower.tail = FALSE는 P(X > 1.96)을 의미합니다.
prob3 <- pnorm(-1.96, mean = mu, sd = sigma) + pnorm(1.96, mean = mu, sd = sigma, lower.tail = FALSE)
cat(sprintf("P(|X| >= 1.96) = %.4f\n", prob3))
```

## 분위수(Quantile) 구하기

### [R 코드 4-5]

```{r word-table-223}
# 설정: 표준정규분포 (mu=0, sigma=1)
mu <- 0
sigma <- 1
# 1) 구하고자 하는 분위수 설정
quantiles <- c(0.25, 0.5, 0.75, 0.975)
# 2) 이론적 분위수 계산 (Percent Point Function -> qnorm)
q_values <- qnorm(quantiles, mean = mu, sd = sigma)
# 3) 결과 출력
for (i in seq_along(quantiles)) {
  cat(sprintf("%g%% 이론적 분위수: X = %.4f\n", quantiles[i] * 100, q_values[i]))
}
```

## 데이터 준비: 모집단 정의하기

### [R 코드 4-6]

```{r word-table-224}
library(readr)
library(dplyr)
# 1. 데이터 불러오기
# read_csv는 tidyverse의 함수로, 불러오기 속도가 빠르고 tibble 형식을 반환합니다.
boston <- read_csv("데이터/boston_marathon_2023.csv")
# 2. 결측값 제거 및 필터링 (40-44세 여성 데이터 추출)
# drop_na()는 모든 열에서 결측값가 있는 행을 제거합니다.
boston40 <- boston %>%
  drop_na() %>%
  filter(age_group == "40-44", gender == "W")
# 3. 데이터 확인
cat(sprintf("모집단 크기: %d명\n", nrow(boston40)))
# 필요한 컬럼만 선택하여 상위 5개 출력
boston40 %>%
  dplyr::select(age_group, gender, finish_net_minutes) %>%
  head(5)
```

## 모집단의 분포 확인

### [R 코드 4-7]

```{r word-table-225}
library(ggplot2)
# 2. 모집단의 히스토그램 그리기 (40-44세 여성 전체)
# aes(x = ...)를 통해 어떤 변수를 X축에 놓을지 결정합니다.
ggplot(boston40, aes(x = finish_net_minutes)) +
  # binwidth = 5는 5분 단위로 막대를 묶겠다는 의미입니다.
  geom_histogram(binwidth = 5, fill = "lightcoral",
                 color = "black", alpha = 0.8) +
  # 제목과 축 레이블 설정
  labs(title = "2023 보스턴 마라톤: 40-44세 여성 완주 시간 분포 (모집단)",
       x = "완주 시간 (분)",
       y = "빈도") +
  # 깔끔한 배경 설정 (격자선 포함)
  theme_minimal() +
  # 격자선의 스타일을 파이썬의 linestyle='--'처럼 점선으로 조정
  theme(panel.grid.major = element_line(linetype = "dashed", color = "gray80"))
```

## 표집(Sampling)

### [R 코드 4-8]

```{r word-table-226}
library(dplyr)
# 3. 표본 추출: 재현성을 위해 seed 설정 후 100개 표본 추출
# set.seed는 무작위 번호 생성기를 고정하여 나중에 똑같은 표본을 뽑을 수 있게 합니다.
set.seed(123)
# boston40 데이터에서 무작위로 100명을 추출하여 sample_data에 저장합니다.
sample_data <- boston40 %>% sample_n(100)
# 추출된 100명의 평균 완주 시간을 계산합니다.
sample_mean <- mean(sample_data$finish_net_minutes)
# 결과 출력 (cat과 sprintf를 사용하여 파이썬의 f-string처럼 깔끔하게 출력)
cat(sprintf("표본 평균: %.2f분\n", sample_mean))
```

## 표본의 분포: 부분은 전체를 닮았는가?

### 우리가 손에 쥐게 된 100명의 데이터, 즉 표본(Sample)의 분포를 그려보자. 과연 이 작은 조각이 거대한 모집단의 모습을 얼마나 잘 반영하고 있을까?

```{r word-table-227}
library(ggplot2)
# 4. 표본의 상대빈도 분포 및 밀도 곡선 그리기
# ggplot의 aes(x = ...) 내에 분석할 변수를 지정합니다.
ggplot(sample_data, aes(x = finish_net_minutes)) +
  # 히스토그램: y축을 밀도(density)로 설정하여 전체 면적의 합이 1이 되게 합니다.
  geom_histogram(aes(y = after_stat(density)), binwidth = 5,
                 fill = "steelblue", color = "black", alpha = 0.8) +
  # 밀도 곡선(KDE): 데이터의 전체적인 흐름을 부드러운 선으로 연결합니다.
  geom_density(color = "red", size = 1) +
  # 제목과 축 레이블 설정
  labs(title = "표본의 상대빈도 분포 (100개 표본)",
       x = "완주 시간 (분)",
       y = "밀도 (상대빈도)") +
  # 격자선 스타일을 점선으로 조정하고 미니멀 테마 적용
  theme_minimal() +
  theme(panel.grid.major = element_line(linetype = "dashed", color = "gray80"))
```

## 기준점 확인: 모집단의 참값

### [R 코드 4-9]

```{r word-table-228}
# 모집단 평균 계산 (참값)
# mean() 함수는 벡터의 산술 평균을 계산합니다.
pop_mean <- mean(boston40$finish_net_minutes)
# 결과 출력: %.2f는 소수점 둘째 자리까지 표시하라는 의미입니다.
cat(sprintf("모집단 평균: %.2f분\n", pop_mean))
```

## "오늘을 다시 사는" 함수 정의

### [R 코드 4-10]

```{r word-table-229}
# 표집 분포 시뮬레이션 함수 정의
simulate_sampling_distribution <- function(population_df, sample_size, num_simulations) {
  # replicate()는 지정된 횟수(num_simulations)만큼 블록 안의 코드를 반복하고
  # 그 결과값들을 모아 하나의 벡터로 반환합니다.
  sample_means <- replicate(num_simulations, {
    # 모집단의 'finish_net_minutes' 컬럼에서 무작위 표본 추출 (복원 추출: replace = TRUE)
    s_data <- sample(population_df$finish_net_minutes, size = sample_size, replace = TRUE)
    # 추출된 표본의 평균 계산
    mean(s_data)
  })
  return(sample_means)
}
```

## 시뮬레이션:  vs

### [R 코드 4-11]

```{r word-table-230}
# 1. 시뮬레이션 설정
num_simulations <- 5000
# 2. 시뮬레이션 실행 (앞서 정의한 함수 사용)
means_100 <- simulate_sampling_distribution(boston40, sample_size = 100, num_simulations = num_simulations)
means_400 <- simulate_sampling_distribution(boston40, sample_size = 400, num_simulations = num_simulations)
```

## 시각화 및 결과 해석: 대수의 법칙 확인

### [R 코드 4-12]

```{r word-table-231}
# 3. 시각화를 위한 데이터 정리 (Long format)
# 두 결과를 하나의 데이터프레임으로 합쳐 관리하는 것이 ggplot2의 핵심입니다.
sim_results <- data.frame(
  mean_val = c(means_100, means_400),
  n = factor(rep(c("n=100", "n=400"), each = num_simulations), levels = c("n=100", "n=400"))
)
# 4. 시각화 및 결과 해석: 대수의 법칙 확인
# 전체 X축 범위 설정 (비교를 위해 동일하게 맞춤)
min_x <- min(sim_results$mean_val)
max_x <- max(sim_results$mean_val)
ggplot(sim_results, aes(x = mean_val, fill = n)) +
  # 히스토그램 (상대빈도)
  geom_histogram(aes(y = after_stat(density)), bins = 30, color = "black", alpha = 0.7) +
  # 밀도 곡선 추가
  geom_density(aes(color = n), size = 1, show.legend = FALSE) +
  # 모집단의 진짜 평균 표시 (빨간 점선)
  geom_vline(xintercept = pop_mean, color = "red", linetype = "dashed", size = 1) +
  # 색상 설정 (파이썬과 유사하게)
  scale_fill_manual(values = c("n=100" = "skyblue", "n=400" = "lightgreen")) +
  scale_color_manual(values = c("n=100" = "blue", "n=400" = "darkgreen")) +
  # X축 범위 통일 및 레이아웃 분할 (위아래 2행)
  facet_wrap(~ n, ncol = 1) +
  coord_cartesian(xlim = c(min_x, max_x)) +
  labs(title = "표본 크기에 따른 표집 분포 비교",
       subtitle = "데이터가 4배 늘어날 때, 추정의 정밀도(종의 너비)가 어떻게 변하는지 확인하세요.",
       x = "표본 평균 (분)", y = "밀도") +
  theme_minimal() +
  theme(legend.position = "none",
        strip.text = element_text(face = "bold", size = 12),
        panel.grid.major = element_line(linetype = "dashed", color = "gray80"))
```

## B.4.4 신뢰구간: 100개의 그물 던지기 시뮬레이션

### [R 코드 4-13]

```{r word-table-232}
# 100번의 신뢰구간 생성 시뮬레이션
pop_mean <- mean(boston40$finish_net_minutes)
ci_results <- replicate(100, {
  s <- sample(boston40$finish_net_minutes, 100)
  se <- sd(s) / sqrt(100)
  low <- mean(s) - 1.96 * se
  high <- mean(s) + 1.96 * se
  (low <= pop_mean & pop_mean <= high) # 포함 여부 반환
})
cat("100개의 신뢰구간 중 참값을 포함한 개수:", sum(ci_results))
```

## 데이터 입력 및 전처리: 결측값와의 조우

### [R 코드 4-14]

```{r word-table-233}
# 1. 데이터 입력 (10명, 8번 학생은 결측)
# R에서는 결측값를 NA로 직접 입력합니다.
raw_data <- c(1531, 1809, 2094, 1625, 1115, 1630, 1963, NA, 1744, 2485)
# 2. 전처리: 결측값 제거
# is.na() 함수는 결측값면 TRUE를 반환합니다.
# 앞에 느낌표(!)를 붙여 "결측값가 아닌(NOT) 것"만 골라냅니다.
data <- raw_data[!is.na(raw_data)]
# 결과 출력
cat(sprintf("원래 표본 크기: %d명\n", length(raw_data)))
cat(sprintf("유효 표본 크기(n): %d명\n", length(data)))
cat("데이터:", data, "\n")
```

## 기초 통계량 계산

### [R 코드 4-15]

```{r word-table-234}
# 3. 통계량 계산
n <- length(data)
x_bar <- mean(data)
# R의 sd()는 기본적으로 n-1(자유도)을 사용하여 표본표준편차를 구합니다.
s <- sd(data)
# 4. 표준오차(SE) 계산
# 표본의 변동성(s)을 데이터 개수의 제곱근으로 나누어 줍니다.
se <- s / sqrt(n)
# 결과 출력
cat(rep("-", 30), "\n", sep = "")
cat(sprintf("표본 평균(x_bar): %.2f kcal\n", x_bar))
cat(sprintf("표본 표준편차(s): %.2f kcal\n", s))
cat(sprintf("표준오차(SE): %.2f kcal\n", se))
cat(rep("-", 30), "\n", sep = "")
```

## t-분포를 사용한 신뢰구간의 계산

### [R 코드 4-16]

```{r word-table-235}
# 5. 신뢰구간 계산 (t-분포 사용)
alpha <- 0.05
df <- n - 1
# t-분포의 임계값 구하기 (파이썬의 ppf와 대응)
# 상위 2.5% 지점을 찾기 위해 1 - alpha/2를 입력합니다.
t_crit <- qt(1 - alpha/2, df = df)
# 오차 범위(Margin of Error) 계산
margin_t <- t_crit * se
# 신뢰구간의 하한과 상한
lower_t <- x_bar - margin_t
upper_t <- x_bar + margin_t
# 결과 출력
cat(sprintf("\n자유도(df): %d\n", df))
cat(sprintf("t-임계값: %.4f\n", t_crit)) # Z값 1.96보다 크다는 점이 핵심
cat(sprintf("[t-분포 사용 시] 95%% 신뢰구간: [%.2f, %.2f]\n", lower_t, upper_t))
cat(sprintf("구간의 폭: %.2f\n", upper_t - lower_t))
```

## 데이터 준비: 분석 대상 정의하기

### [R 코드 4-17]

```{r word-table-236}
library(readr)
library(dplyr)
# 1. 데이터 불러오기
hn19 <- read_csv("데이터/hn19.csv")
# 2. 데이터 필터링: 에너지 섭취량이 기록된 20세 이하 남성
# filter() 함수 내에서 쉼표(,)는 AND 조건을 의미합니다.
hn19_15 <- hn19 %>%
  filter(!is.na(N_EN),  # 에너지 섭취량(N_EN)이 결측값가 아닌 경우
         sex == 1,      # 성별이 남성(1)인 경우
         age <= 20)     # 연령이 20세 이하인 경우
# 3. 100명의 표본 추출 (재현성을 위해 seed 설정)
set.seed(123)
# slice_sample()은 최근 dplyr에서 권장하는 샘플링 함수입니다.
sampled_data <- hn19_15 %>%
  slice_sample(n = 100, replace = FALSE)
```

## 부트스트랩 함수 정의: 컴퓨터로 만드는 가상의 표본들

### [R 코드 4-18]

```{r word-table-237}
# 부트스트랩 중앙값 신뢰구간 함수 정의
bootstrap_median_ci <- function(data, B = 1999, conf = 0.95) {
  n <- length(data)
  # 부트스트랩 반복: replicate()를 사용해 B번 재표집 수행
  # 각 반복마다 복원 추출(replace = TRUE)하여 중앙값을 기록합니다.
  medians <- replicate(B, {
    # 파이썬의 np.random.choice와 동일한 역할
    sample_i <- sample(data, size = n, replace = TRUE)
    median(sample_i)
  })
  # 퍼센타일(백분위수)을 이용한 신뢰구간 계산
  alpha <- 1 - conf
  # quantile() 함수로 양 끝의 경계값을 찾습니다.
  ci <- quantile(medians, probs = c(alpha / 2, 1 - alpha / 2))
  # 원래 표본의 중앙값(점 추정치)
  estimate <- median(data)
  # 결과 반환 (리스트 형태)
  return(list(
    estimate = round(estimate, 3),
    ci_lower = round(as.numeric(ci[1]), 3),
    ci_upper = round(as.numeric(ci[2]), 3)
  ))
}
```

## 신뢰구간 계산 및 해석

### [R 코드 4-19]

```{r word-table-238}
# 'sampled_data'의 'N_EN' 컬럼(에너지 섭취량)에 대해 부트스트랩 수행
# 앞서 정의한 bootstrap_median_ci 함수를 호출합니다.
result <- bootstrap_median_ci(sampled_data$N_EN, B = 1999, conf = 0.95)
# 결과 출력
print(result)
# 개별 값 확인 예시 (해석을 돕기 위해)
cat(sprintf("에너지 섭취량 중앙값 추정치: %.1f kcal\n", result$estimate))
```

## 데이터 준비: 분석 대상 정의하기

### [R 코드 4-20]

```{r word-table-239}
library(dplyr)
# 1. 데이터 필터링 및 그룹 변수 생성
# ho_incm5 가 1(저소득) 또는 5(고소득)인 데이터만 추출
hn19_filtered <- hn19 %>%
  filter(ho_incm5 %in% c(1, 5),
         !is.na(N_EN),
         sex == 2,
         age >= 20) %>%
  mutate(
    # 숫자로 된 소득 분위 데이터를 '저소득층', '고소득층'이라는 이름표(label)를 가진 요인(factor)으로 변환
    income_group = factor(ho_incm5,
                          levels = c(1, 5),
                          labels = c("저소득층", "고소득층"))
  )
# 2. 그룹별 요약 통계 계산
summary_stats <- hn19_filtered %>%
  group_by(income_group) %>%
  summarise(
    평균 = mean(N_EN),
    표준편차 = sd(N_EN),
    n = n()
  )
# 결과 출력
print("그룹별 칼로리 섭취량 요약:")
print(summary_stats)
```

## 일표본 t-검정: 기준값과의 비교 `t.test()`

### [R 코드 4-21]

```{r word-table-240}
# 1. 저소득층 데이터 추출 (Vector 추출)
low_income_data <- hn19_filtered %>%
  filter(income_group == "저소득층") %>%
  pull(N_EN)
# 2. 귀무가설의 모평균 값 설정
mu_0 <- 1600
# 3. 일표본 t-검정 수행
# alternative = "less": 대립가설이 '평균 < 1600'임을 의미합니다.
t_result_one <- t.test(low_income_data, mu = mu_0, alternative = "less")
# 4. 결과 출력
cat(sprintf("저소득층 표본 크기: %d명\n", length(low_income_data)))
cat(sprintf("저소득층 평균 칼로리 섭취량: %.2f kcal\n", mean(low_income_data)))
cat(rep("-", 30), "\n")
# t.test 결과 객체에서 필요한 값만 추출
cat(sprintf("일표본 t-통계량: %.3f\n", t_result_one$statistic))
cat(sprintf("일표본 P-value (단측, less): %.3f\n", t_result_one$p.value))
```

## 이표본 t-검정: 두 집단 간의 비교 `t.test()`

### [R 코드 4-22]

```{r word-table-241}
# 1. 고소득층 데이터 추출 (Vector 추출)
high_income_data <- hn19_filtered %>%
  filter(income_group == "고소득층") %>%
  pull(N_EN)
cat(sprintf("저소득층 표본 크기: %d명\n", length(low_income_data)))
cat(sprintf("고소득층 표본 크기: %d명\n", length(high_income_data)))
cat(rep("-", 30), "\n")
# 2. 이표본 t-검정 (Welch's t-test)
# R의 t.test()는 var.equal = FALSE가 기본값입니다.
# 즉, 등분산 가정을 하지 않는 더 안전한 검정을 기본으로 수행합니다.
t_result_two <- t.test(low_income_data, high_income_data, var.equal = FALSE)
# 결과 출력
cat(sprintf("Welch's t-statistic: %.3f\n", t_result_two$statistic))
cat(sprintf("P-value: %.3f\n", t_result_two$p.value))
```

## 데이터 준비 및 탐색

### [R 코드 4-23]

```{r word-table-242}
library(dplyr)
# 1. 데이터 필터링: 성인 여성, 소득분위 1~5, 에너지 섭취량(N_EN)이 있는 경우
data_anova <- hn19 %>%
  filter(ho_incm5 %in% 1:5,     # 소득 5분위 전체 포함
         !is.na(N_EN),          # 에너지 섭취량 결측값 제거
         sex == 2,              # 여성(2)
         age >= 19)             # 성인(19세 이상)
# 2. 그룹별 100명 무작위 표집 (층화 추출)
set.seed(123) # 재현성을 위한 시드 고정
sampled_data <- data_anova %>%
  group_by(ho_incm5) %>%        # 소득분위별로 그룹을 나누고
  slice_sample(n = 100) %>%     # 각 그룹에서 100개씩 무작위 추출
  ungroup()                     # 이후 분석을 위해 그룹 해제
# 3. 그룹별 기초 통계량 확인
summary_stats <- sampled_data %>%
  group_by(ho_incm5) %>%
  summarise(
    mean = mean(N_EN),
    std = sd(N_EN),
    count = n()
  )
```

## 분산분석(ANOVA) 수행

### [R 코드 4-24]

```{r word-table-243}
# 4. ANOVA 모델 적합
# N_EN ~ factor(ho_incm5):
# 에너지 섭취량을 소득분위(숫자가 아닌 '그룹'으로 인식)로 설명하겠다는 수식입니다.
anova_model <- aov(N_EN ~ factor(ho_incm5), data = sampled_data)
# 5. 분산분석표(ANOVA Table) 출력
# R의 summary()는 F-통계량, 자유도, P-값을 일목요연하게 보여줍니다.
summary_table <- summary(anova_model)
print(summary_table)
```

### [R 코드 4-25]

```{r word-table-244}
# 6. 사후 검정 (Tukey's HSD Test)
# 앞서 만든 anova_model(aov 객체)을 그대로 사용합니다.
tukey_result <- TukeyHSD(anova_model)
# 결과 출력
# diff(평균 차이), lwr/upr(신뢰구간), p adj(보정된 P-값)를 보여줍니다.
print(tukey_result)
# (참고) 시각적으로 확인하기
# R에서는 사후 검정 결과를 plot() 하나로 바로 시각화할 수 있습니다.
plot(tukey_result)
```

## 데이터 준비 및 교차표 생성

### [R 코드 4-26]

```{r word-table-245}
library(dplyr)
library(tidyr)
# 1. 데이터 필터링: 20대 여성 데이터 추출
# D_1_1 != 9: '모름/무응답'인 데이터를 분석에서 제외합니다.
health_income_data <- hn19 %>%
  filter(sex == 2,                  # 여성
         age >= 20, age <= 29,      # 20대
         D_1_1 != 9) %>%            # 응답 거부/모름 제외
  dplyr::select(D_1_1, ho_incm5) %>%       # 필요한 변수만 선택
  drop_na()                         # 결측값 제거
# 범주형 변수(Factor)로 변환
health_income_data$D_1_1 <- factor(health_income_data$D_1_1)
health_income_data$ho_incm5 <- factor(health_income_data$ho_incm5)
cat(sprintf("분석 대상 데이터 크기: %d명\n", nrow(health_income_data)))
# 2. 분할표 (Contingency Table) 생성
# xtabs(~ 행변수 + 열변수, data) 형식을 쓰면 가독성이 더 높습니다.
contingency_table <- table(health_income_data$D_1_1, health_income_data$ho_incm5)
print("건강 상태(D_1_1)와 소득 분위(ho_incm5)의 교차표:")
print(contingency_table)
```

## 카이제곱 검정 수행

### [R 코드 4-27]

```{r word-table-246}
# 3. 카이제곱 독립성 검정 수행
# chisq.test() 함수에 앞서 만든 분할표를 넣습니다.
chi2_result <- chisq.test(contingency_table)
# 결과 출력
cat(sprintf("카이제곱 통계량: %.3f\n", chi2_result$statistic))
cat(sprintf("P-value: %.3f\n", chi2_result$p.value))
cat(sprintf("자유도 (Degrees of Freedom): %d\n", chi2_result$parameter))
# 4. 기대 빈도표(Expected Frequencies) 확인
# 만약 두 변수가 완전히 독립이라면 나타났어야 할 '이론적 빈도'입니다.
print("기대 빈도표:")
print(chi2_result$expected)
```

### [R 코드 4-28]

```{r word-table-247}
library(dplyr)
# 1. D_1_1(건강상태)의 범주 재정의
# 1,2 -> '좋음', 3 -> '보통', 4,5 -> '나쁨'
health_income_data <- health_income_data %>%
  mutate(health_status_recoded = case_when(
    D_1_1 %in% c(1, 2) ~ "좋음",
    D_1_1 == 3        ~ "보통",
    D_1_1 %in% c(4, 5) ~ "나쁨",
    TRUE              ~ NA_character_ # 정의되지 않은 값 처리
  )) %>%
  # 분석의 편의를 위해 범주형(Factor)으로 변환하고 순서(Level)를 지정합니다.
  mutate(
    health_status_recoded = factor(health_status_recoded, levels = c("좋음", "보통", "나쁨")),
    ho_incm5 = as.factor(ho_incm5)
  )
cat(sprintf("분석 대상 데이터 크기: %d명\n", nrow(health_income_data)))
# 2. 재범주화된 분할표 (Contingency Table) 생성
contingency_table_3 <- table(health_income_data$health_status_recoded,
                             health_income_data$ho_incm5)
print("재범주화된 건강 상태와 소득 분위의 교차표:")
print(contingency_table_3)
```

### [R 코드 4-29]

```{r word-table-248}
# 3. 재범주화된 데이터를 이용한 카이제곱 검정
# R의 chisq.test는 분할표(Table) 객체를 바로 입력받습니다.
chi2_result_3 <- chisq.test(contingency_table_3)
# P-value 출력 (파이썬의 f-string 스타일)
cat(sprintf("P-value: %.3f\n", chi2_result_3$p.value))
# (참고) 검정 통계량과 자유도도 함께 확인하면 좋습니다.
cat(sprintf("카이제곱 통계량: %.3f, 자유도: %d\n",
            chi2_result_3$statistic, chi2_result_3$parameter))
```

## 탐색적 자료분석

### [R 코드 5-1]

```{r word-table-250}
# 패키지 로딩
library(leaps)    # 최적 부분집합 선택법: regsubsets()
library(ggplot2)  # 시각화
library(dplyr)    # 데이터 전처리
```

### [R 코드 5-2]

```{r word-table-251}
# 데이터 로드
apt <- read.csv("데이터/seoul_apt_dong_model.csv")

# 식별 변수 제거와 비율 단위 통일을 마친 분석용 데이터
sum(is.na(apt))
head(apt)
```

### [R 코드 5-3]

```{r word-table-253}
# 상관계수 행렬 계산 및 시각화
library(corrplot)
cor_mat <- cor(apt, use = "complete.obs")
corrplot(cor_mat, method = "color", addCoef.col = "black", number.cex = 0.6)
```

## 최적 부분집합 선택법

### [R 코드 5-4]

```{r word-table-254}
# 최적 부분집합 선택법 수행
regfit.full <- regsubsets(y ~ ., data = apt, nvmax = 8)
reg.summary <- summary(regfit.full)
# 각 변수 개수별 선택된 변수 확인
reg.summary$outmat
##           avg_apt_age avg_TF_large cnt rate_big_area_m2 pop_50_69 rate_buy rate_welfare_recipient avg_D_Sub
## 1  ( 1 )  " "         " "          " " " "              " "       "*"      " "                    " "
## 2  ( 1 )  " "         " "          " " " "              " "       "*"      "*"                    " "
## 3  ( 1 )  " "         " "          " " " "              " "       "*"      "*"                    "*"
## 4  ( 1 )  "*"         " "          " " " "              " "       "*"      "*"                    "*"
## 5  ( 1 )  "*"         " "          " " "*"              " "       "*"      "*"                    "*"
## 6  ( 1 )  "*"         "*"          " " "*"              " "       "*"      "*"                    "*"
## 7  ( 1 )  "*"         "*"          " " "*"              "*"       "*"      "*"                    "*"
## 8  ( 1 )  "*"         "*"          "*" "*"              "*"       "*"      "*"                    "*"
```

## BIC를 통한 변수 개수 선택

### [R 코드 5-5]

```{r word-table-255}
# BIC 시각화
best_k <- which.min(reg.summary$bic)
plot(reg.summary$bic, xlab = "변수 개수", ylab = "BIC", type = "l")
points(best_k, reg.summary$bic[best_k], col = "red", cex = 2, pch = 20)
cat("BIC 기준 최적 변수 개수:", best_k, "개\n")
## BIC 기준 최적 변수 개수: 7 개
```

## 교차검증을 이용한 변수 개수 선택

### [R 코드 5-6]

```{r word-table-256}
# 예측 함수 정의
predict.regsubsets <- function(object, newdata, id) {
  form  <- y ~ .
  mat   <- model.matrix(form, newdata)
  coefi <- coef(object, id = id)
  mat[, names(coefi)] %*% coefi
}
# 10-겹 교차검증 수행
set.seed(1)
k <- 10
n <- nrow(apt)
d <- ncol(apt) - 1
folds     <- sample(rep(1:k, length = n))
cv.errors <- matrix(NA, k, d)
for (j in 1:k) {
  fit <- regsubsets(y ~ ., data = apt[folds != j, ], nvmax = d)
  for (i in 1:d) {
    pred <- predict.regsubsets(fit, apt[folds == j, ], id = i)
    cv.errors[j, i] <- mean((apt$y[folds == j] - pred)^2)
  }
}
mean.cv.errors <- colMeans(cv.errors)
optimal_k      <- which.min(mean.cv.errors)
```

### [R 코드 5-7]

```{r word-table-257}
# 교차검증 결과 시각화
plot(mean.cv.errors, type = "b",
     xlab = "변수 개수", ylab = "평균 테스트 오차 (MSE)")
points(optimal_k, mean.cv.errors[optimal_k], col = "red", cex = 2, pch = 20)
cat("교차검증 기준 최적 변수 개수:", optimal_k, "개\n")
## 교차검증 기준 최적 변수 개수: 8 개
```

## 최종 모형 적합과 해석

### [R 코드 5-8]

```{r word-table-258}
# 최종 모형 계수 확인
reg.best <- regsubsets(y ~ ., data = apt, nvmax = d)
coef_df  <- data.frame(계수 = round(coef(reg.best, optimal_k), 4))
print(coef_df)
##                         계수
## (Intercept)           16.8813
## avg_apt_age           -0.0058
## avg_TF_large           0.2993
## cnt                    0.0046
## rate_big_area_m2       0.4022
## pop_50_69              0.0000
## rate_buy              -1.9637
## rate_welfare_recipient -2.7120
## avg_D_Sub             -0.0001
```

## 단계적 선택법: 전진선택법과 후진선택법

### [R 코드 5-9]

```{r word-table-260}
# 전진선택법
regfit.fwd <- regsubsets(y ~ ., data = apt, nvmax = 8, method = "forward")
# 후진선택법
regfit.bwd <- regsubsets(y ~ ., data = apt, nvmax = 8, method = "backward")
# 각 방법의 BIC 기준 최적 변수 개수 비교
best_fwd <- which.min(summary(regfit.fwd)$bic)
best_bwd <- which.min(summary(regfit.bwd)$bic)
cat("전진선택법 BIC 최적 변수 개수:", best_fwd, "개\n")
cat("후진선택법 BIC 최적 변수 개수:", best_bwd, "개\n")
## 전진선택법 BIC 최적 변수 개수: 7 개
## 후진선택법 BIC 최적 변수 개수: 7 개
```

### [R 코드 5-10]

```{r word-table-261}
# 전진·후진 선택법 선택 변수 비교
fwd_vars <- names(coef(regfit.fwd, best_fwd))[-1]  # 절편 제외
bwd_vars <- names(coef(regfit.bwd, best_bwd))[-1]
cat("전진선택법 선택 변수:\n", paste(fwd_vars, collapse = ", "), "\n\n")
cat("후진선택법 선택 변수:\n", paste(bwd_vars, collapse = ", "), "\n")
## 전진선택법 선택 변수:
## avg_apt_age, avg_TF_large, rate_big_area_m2, pop_50_69, rate_buy, rate_welfare_recipient, avg_D_Sub
##
## 후진선택법 선택 변수:
## avg_apt_age, avg_TF_large, rate_big_area_m2, pop_50_69, rate_buy, rate_welfare_recipient, avg_D_Sub
```

## 사전 준비

### [R 코드 5-11]

```{r word-table-262}
# 패키지 로딩
library(glmnet)  # LASSO, Ridge, Elastic Net 적합
```

### [R 코드 5-12]

```{r word-table-263}
# glmnet 입력 형태로 변환
x <- model.matrix(y ~ ., apt)[, -1]  # 절편 열 제거
y <- apt$y
# 훈련/테스트 데이터 50:50 분할
set.seed(1)
train <- sample(1:nrow(x), nrow(x) / 2)
test  <- -train
y.test <- y[test]
```

## 계수 경로 플롯

### [R 코드 5-13]

```{r word-table-264}
# 계수 경로 플롯 (alpha=1: LASSO)
grid <- 10^seq(2, -5, length = 100)
lasso.path <- glmnet(x[train, ], y[train], alpha = 1, lambda = grid)
plot(lasso.path)
```

## 교차검증으로 최적 λ 선택

### [R 코드 5-14]

```{r word-table-265}
# 10-겹 교차검증으로 최적 lambda 탐색 (alpha=1: LASSO)
set.seed(1)
cv.lasso <- cv.glmnet(x[train, ], y[train], alpha = 1, nfolds = 10)
# 교차검증 곡선 시각화
plot(cv.lasso)
# 최적 lambda 확인
best_lambda_lasso <- cv.lasso$lambda.min
cat("LASSO 최적 lambda:", round(best_lambda_lasso, 5), "\n")
## LASSO 최적 lambda: 0.01214
```

## 최종 라쏘 모형 적합과 해석

### [R 코드 5-15]

```{r word-table-266}
# 전체 데이터로 최종 모형 적합
lasso.final <- glmnet(x, y, alpha = 1)
lasso.coef  <- predict(lasso.final, type = "coefficients",
                       s = best_lambda_lasso)
round(lasso.coef, 3)
## 9 x 1 sparse Matrix of class "dgCMatrix"
##                    s=0.01214031
## (Intercept)              16.854
## avg_apt_age              -0.004
## avg_TF_large              0.214
## cnt                       .
## rate_big_area_m2          0.304
## pop_50_69                 0.000
## rate_buy                 -1.993
## rate_welfare_recipient   -2.470
## avg_D_Sub                 0.000
```

### [R 코드 5-16]

```{r word-table-267}
# 0이 아닌 계수만 출력
lasso.coef[lasso.coef != 0]
## [1]  1.685415e+01 -3.810334e-03  2.138703e-01  3.040213e-01
## [5] -2.154634e-06 -1.993060e+00 -2.470319e+00 -1.088223e-04
```

## 계수 경로 플롯

### [R 코드 5-17]

```{r word-table-268}
# 계수 경로 플롯 (alpha=0: Ridge)
ridge.path <- glmnet(x[train, ], y[train], alpha = 0, lambda = grid)
plot(ridge.path)
```

## 교차검증으로 최적 λ 선택

### [R 코드 5-18]

```{r word-table-269}
# 10-겹 교차검증으로 최적 lambda 탐색 (alpha=0: Ridge)
set.seed(1)
cv.ridge <- cv.glmnet(x[train, ], y[train], alpha = 0, nfolds = 10)
plot(cv.ridge)
best_lambda_ridge <- cv.ridge$lambda.min
cat("Ridge 최적 lambda:", round(best_lambda_ridge, 5), "\n")
## Ridge 최적 lambda: 0.06042
```

## 최종 릿지 모형 적합과 해석

### [R 코드 5-19]

```{r word-table-270}
# 전체 데이터로 최종 모형 적합
ridge.final <- glmnet(x, y, alpha = 0)
ridge.coef  <- predict(ridge.final, type = "coefficients",
                       s = best_lambda_ridge)
round(ridge.coef, 3)
## 9 x 1 sparse Matrix of class "dgCMatrix"
##                    s=0.0604226
## (Intercept)              16.825
## avg_apt_age              -0.005
## avg_TF_large              0.266
## cnt                       0.002
## rate_big_area_m2          0.347
## pop_50_69                 0.000
## rate_buy                 -1.732
## rate_welfare_recipient   -2.505
## avg_D_Sub                 0.000
```

## 최적 α와 λ 탐색

### [R 코드 5-20]

```{r word-table-272}
# alpha 후보군에 대해 교차검증 반복 수행
alphas   <- seq(0, 1, by = 0.1)
mse_vec  <- c()
set.seed(1)
for (a in alphas) {
  cv.fit  <- cv.glmnet(x[train, ], y[train], alpha = a, nfolds = 10)
  mse_vec <- c(mse_vec, min(cv.fit$cvm))
}
best_alpha <- alphas[which.min(mse_vec)]
cat("Elastic Net 최적 alpha:", best_alpha, "\n")
## Elastic Net 최적 alpha: 0.7
```

## 최종 Elastic Net 모형 적합과 해석

### [R 코드 5-21]

```{r word-table-273}
# 최적 alpha로 최적 lambda 탐색
set.seed(1)
cv.enet <- cv.glmnet(x[train, ], y[train], alpha = best_alpha, nfolds = 10)
best_lambda_enet <- cv.enet$lambda.min
# 전체 데이터로 최종 모형 적합
enet.final <- glmnet(x, y, alpha = best_alpha)
enet.coef  <- predict(enet.final, type = "coefficients",
                      s = best_lambda_enet)
round(enet.coef, 3)
## 9 x 1 sparse Matrix of class "dgCMatrix"
##                    s=0.0173433
## (Intercept)              16.848
## avg_apt_age              -0.004
## avg_TF_large              0.213
## cnt                       .
## rate_big_area_m2          0.300
## pop_50_69                 0.000
## rate_buy                 -1.963
## rate_welfare_recipient   -2.450
## avg_D_Sub                 0.000
```

### [R 코드 5-22]

```{r word-table-274}
# 세 모형 계수 비교
coef_compare <- data.frame(
  LASSO       = round(as.vector(lasso.coef), 4),
  Ridge       = round(as.vector(ridge.coef), 4),
  ElasticNet  = round(as.vector(enet.coef),  4),
  row.names   = rownames(lasso.coef)
)
print(coef_compare)
##                         LASSO   Ridge ElasticNet
## (Intercept)           16.8541 16.8251    16.8477
## avg_apt_age           -0.0038 -0.0046    -0.0037
## avg_TF_large           0.2139  0.2661     0.2135
## cnt                    0.0000  0.0023     0.0000
## rate_big_area_m2       0.3040  0.3466     0.3004
## pop_50_69              0.0000  0.0000     0.0000
## rate_buy              -1.9931 -1.7323    -1.9632
## rate_welfare_recipient -2.4703 -2.5048    -2.4495
## avg_D_Sub             -0.0001 -0.0001    -0.0001
```

## 데이터 로드

### [R 코드 5-23]

```{r word-table-276}
# 패키지 로딩
library(tidyverse)
library(ggplot2)
library(lubridate)
# 데이터 로드
subway <- read.csv(
    "데이터/seoul_subway_hourly_2024.csv",
    fileEncoding = "UTF-8",
     check.names = FALSE
)
```

## 전처리: 요일 및 평일/주말 변수 생성

### [R 코드 5-24]

```{r word-table-277}
# 범주형 변수 factor 변환
subway <- subway %>%
    mutate(across(c("호선", "역번호", "역명", "구분"), as.factor))
# 요일 변수 생성 (월~일 순서 지정)
korean_weekdays <- c("월요일","화요일","수요일","목요일","금요일","토요일","일요일")
subway$날짜 <- as.Date(subway$날짜)
subway$요일 <- factor(
    korean_weekdays[lubridate::wday(subway$날짜, week_start = 1)],
    levels = korean_weekdays
)
# 평일/주말 구분 변수 생성
subway$평일_주말 <- factor(
    ifelse(subway$요일 %in% c("토요일", "일요일"), "주말", "평일")
)
```

## 승차 데이터 추출

### [R 코드 5-25]

```{r word-table-278}
# 승차 데이터 추출 및 수치형 변수(20개 시간대) 선택
subway_boarding      <- subset(subway, 구분 == "승차")
subway_boarding_vars <- subway_boarding[, 7:26]
dim(subway_boarding_vars)   # (관측치 수, 20)
```

## PCA 수행

### [R 코드 5-26]

```{r word-table-279}
# PCA 수행 (표준화 포함)
pca_result <- prcomp(subway_boarding_vars, center = TRUE, scale. = TRUE)
```

## 스크리도표로 주성분 개수 선택

### [R 코드 5-27]

```{r word-table-280}
# 스크리도표 시각화
plot(pca_result, type = "lines", main = "스크리도표(Scree Plot)")
```

### [R 코드 5-28]

```{r word-table-281}
# 주성분 2개 추출
subway_pc_df <- as.data.frame(pca_result$x[, 1:2])
colnames(subway_pc_df) <- c("PC1", "PC2")
# 누적 설명 분산 비율 확인
var_explained <- summary(pca_result)$importance
cat("PC1 설명 분산 비율:", round(var_explained[2, 1], 3), "\n")
cat("PC2 설명 분산 비율:", round(var_explained[2, 2], 3), "\n")
cat("누적 설명 분산 비율:", round(var_explained[3, 2], 3), "\n")
## PC1 설명 분산 비율: 0.631
## PC2 설명 분산 비율: 0.216
## 누적 설명 분산 비율: 0.847
```

## 로딩(Loading) 확인

### [R 코드 5-29]

```{r word-table-282}
# 로딩 행렬 추출
loading_df <- as.data.frame(pca_result$rotation[, 1:2])
colnames(loading_df) <- c("PC1", "PC2")
# PC1, PC2 기여도 정렬
cat("=== PC1 기여도 ===\n")
print(loading_df %>% arrange(desc(abs(PC1))) %>% round(3))
cat("\n=== PC2 기여도 ===\n")
print(loading_df %>% arrange(desc(abs(PC2))) %>% round(3))
## === PC1 기여도 ===
##              PC1    PC2
## 15시-16시 -0.263 -0.106
## 13시-14시 -0.263 -0.007
## 14시-15시 -0.263 -0.073
## 16시-17시 -0.262 -0.122
## 12시-13시 -0.258  0.055
## ...
##
## === PC2 기여도 ===
##              PC1    PC2
## 07시-08시 -0.122  0.403
## 06시-07시 -0.134  0.403
## 08시-09시 -0.142  0.390
## 06시 이전 -0.139  0.360
## 09시-10시 -0.189  0.340
```

### [R 코드 5-30]

```{r word-table-283}
# 로딩 시각화
loading_df <- loading_df %>%
    mutate(시간대 = factor(rownames(loading_df), levels = rownames(loading_df)))
loading_df %>%
    pivot_longer(cols = c("PC1", "PC2"), names_to = "주성분", values_to = "로딩") %>%
    ggplot(aes(x = 시간대, y = 로딩, group = 주성분, color = 주성분)) +
    geom_line() +
    geom_point() +
    theme_minimal() +
    theme(axis.text.x = element_text(angle = 45, hjust = 1)) +
    labs(title = "주성분별 시간대 로딩", x = "시간대", y = "로딩 값")
```

## 주성분 점수 시각화

### [R 코드 5-31]

```{r word-table-284}
subway_pc_df$요일 <- factor(subway_boarding$요일, levels = korean_weekdays)
subway_pc_df$평일_주말 <- subway_boarding$평일_주말
subway_pc_df$호선 <- subway_boarding$호선
subway_pc_df$역명 <- subway_boarding$역명
weekday_df <- subset(subway_pc_df, 평일_주말 == "평일")
weekend_df <- subset(subway_pc_df, 평일_주말 == "주말")
```

### [R 코드 5-32]

```{r word-table-285}
# 평일/주말 산점도
ggplot() +
  geom_point(
    data = weekday_df,
    aes(PC1, PC2, color = 평일_주말, shape = 평일_주말),
    alpha = 0.6
  ) +
  geom_point(
    data = weekend_df,
    aes(PC1, PC2, color = 평일_주말, shape = 평일_주말),
    alpha = 0.6
    ) +
    labs(title = "평일·주말 승차량 분포 비교") +
    theme_minimal()
```

## 데이터 로드

### [R 코드 5-33]

```{r word-table-288}
# 패키지 로딩
library(tidyverse)
library(psych)      # 요인분석: fa()
library(corrplot)   # 상관행렬 시각화
library(readxl)
library(ggrepel)    # 산점도 레이블 겹침 방지
# 데이터 로드
k_survey <- read.csv("데이터/k_corporation_reward_survey.csv")
```

## 분석 변수 추출 및 표준화

### [R 코드 5-34]

```{r word-table-289}
# 선호 보상방식 변수(12개) 추출
survey_vars <- k_survey
# 변수 표준화 (fa()가 내부적으로 처리하지만 명시적으로 수행)
survey_vars <- as.data.frame(scale(survey_vars))
```

## 상관행렬 시각화

### [R 코드 5-35]

```{r word-table-290}
# 상관행렬 계산 및 시각화
corr_matrix <- cor(survey_vars, use = "pairwise.complete.obs")
corrplot(corr_matrix, method = "color")
```

## 요인분석 수행

### [R 코드 5-36]

```{r word-table-291}
# 요인분석 수행 (요인 수 = 2, Varimax 회전)
n_factors <- 2
survey_fa <- fa(survey_vars, nfactors = n_factors,
                rotate = "varimax", scores = "regression")
# 각 요인의 설명력 확인
survey_fa$Vaccounted
```

## 요인 적재값(Loading) 확인

### [R 코드 5-37]

```{r word-table-292}
# 요인 적재값 행렬 추출
survey_fa_loadings <- as.data.frame(survey_fa$loadings[, 1:n_factors])
colnames(survey_fa_loadings) <- paste0("F", 1:n_factors)
# F1 기준 내림차순 정렬
cat("=== F1 적재값 ===\n")
print(survey_fa_loadings %>% arrange(desc(F1)) %>% round(3))
# F2 기준 내림차순 정렬
cat("\n=== F2 적재값 ===\n")
print(survey_fa_loadings %>% arrange(desc(F2)) %>% round(3))
```

## 요인 회전 전후 비교 시각화

### [R 코드 5-38]

```{r word-table-293}
# 회전 전 요인분석 추가 적합
survey_fa_none <- fa(survey_vars, nfactors = 2,
                     rotate = "none", scores = "regression")
# 회전 전후 적재값 데이터프레임 구성
L_before <- as.data.frame(unclass(survey_fa_none$loadings))[, 1:2]
L_after  <- as.data.frame(unclass(survey_fa$loadings))[, 1:2]
colnames(L_before) <- colnames(L_after) <- c("F1", "F2")
plot_df <- rbind(
    data.frame(F1 = L_before$F1, F2 = L_before$F2,
               var = rownames(L_before), group = "회전 전"),
    data.frame(F1 = L_after$F1, F2 = L_after$F2,
               var = rownames(L_after),  group = "회전 후")
)
# 시각화
ggplot(plot_df, aes(x = F1, y = F2, color = group, label = var)) +
    geom_hline(yintercept = 0, linetype = "dashed", color = "gray40") +
    geom_vline(xintercept = 0, linetype = "dashed", color = "gray40") +
    geom_point(size = 2) +
    geom_text_repel(size = 3) +
    coord_cartesian(xlim = c(-1, 1), ylim = c(-1, 1)) +
    scale_color_manual(values = c("회전 전" = "#6D9EC1", "회전 후" = "#163657")) +
    labs(x = "요인 1", y = "요인 2", color = NULL) +
    theme_bw()
```

## 요인 점수(Factor Score) 시각화

### [R 코드 5-39]

```{r word-table-294}
# 요인 점수 추출
survey_factor_df <- as.data.frame(survey_fa$scores)
colnames(survey_factor_df) <- c("F1", "F2")
# 복합적 보상(promotion) 응답값으로 그룹 구분 (3점 이상 = 1, 미만 = 0)
survey_factor_df$reward_mix <- factor(ifelse(k_survey$promotion >= 3, 1, 0))
# 산점도 시각화
ggplot(survey_factor_df, aes(x = F1, y = F2, color = reward_mix)) +
    geom_point(alpha = 0.6) +
    geom_vline(xintercept = 0, linetype = "dashed", color = "green") +
    geom_hline(yintercept = 0, linetype = "dashed", color = "green") +
    scale_color_manual(values = c("0" = "#6D9EC1", "1" = "#163657"),
                       labels = c("0" = "승진 비선호", "1" = "승진 선호")) +
    labs(title = "요인 점수 산점도 (복합적 보상 선호 여부)",
         x = "F1 (내재적 보상 선호)", y = "F2 (외재적 보상 선호)",
         color = NULL) +
    theme_bw()
```

## 사전 준비

### [R 코드 5-40]

```{r word-table-296}
# 패키지 로딩
library(tidyverse)
library(ggplot2)
```

## 데이터 준비 및 표준화

### [R 코드 5-41]

```{r word-table-297}
# 표준화
subway_boarding_scaled <- scale(subway_boarding_vars)
subway_boarding_scaled <- as.data.frame(subway_boarding_scaled)
```

## 군집모형 적합

### [R 코드 5-42]

```{r word-table-298}
# K-평균 군집분석 (K=8)
set.seed(0)
k <- 8
kmeans_result <- kmeans(subway_boarding_scaled, centers = k)
# 각 관측치의 군집 라벨 확인 (앞 5개)
kmeans_result$cluster[1:5]
```

## 군집 결과 시각화

### [R 코드 5-43]

```{r word-table-299}
# PCA 결과에 군집 라벨 추가
subway_pc_df$cluster <- factor(kmeans_result$cluster)
# 산점도 시각화
ggplot(subway_pc_df, aes(x = PC1, y = PC2, color = cluster)) +
    geom_point(alpha = 0.6, size = 1.5) +
    labs(title = "K-평균 군집 결과 (PCA 2차원 시각화)",
         color = "군집") +
    theme_minimal()
```

## 데이터 준비 및 표준화

### [R 코드 5-44]

```{r word-table-302}
# mtcars 데이터 로드 및 표준화
mtcars <- read.csv("데이터/mtcars.csv")

mtcars_scaled <- scale(mtcars[, setdiff(names(mtcars), "model")])
mtcars_scaled <- as.data.frame(mtcars_scaled)
```

## 계층군집화 모형 적합

### [R 코드 5-45]

```{r word-table-303}
# 거리 행렬 계산 및 계층군집화 (Ward 연결법)
dist_matrix  <- dist(mtcars_scaled)
hc_mtcars    <- hclust(dist_matrix, method = "ward.D2")
# 3개 군집으로 분할
ward_clusters <- cutree(hc_mtcars, k = 3)
```

## 덴드로그램 시각화 및 해석

### [R 코드 5-46]

```{r word-table-304}
# 덴드로그램 시각화 및 군집 박스 표시
plot(hc_mtcars,
     main = "덴드로그램 (Ward 연결법)",
     xlab = "자동차 모델", ylab = "거리", cex = 0.7)
rect.hclust(hc_mtcars, k = 3, border = 2:4)
```
